ACORDAO-COMPLETO-2496581

ACÓRDÃO 1939/2021 ATA 30/2021 - PLENÁRIO

VISTA, relatada e discutida esta representação, com pedido de adoção de medida cautelar, sobre possíveis irregularidades no Pregão Eletrônico para Registro de Preços 24.019/2020, conduzido pela Secretaria Municipal de Administração de Natal-RN, com vistas à contratação de fornecimento de refeições e lanches em unidades da rede municipal de saúde do ente municipal, ACORDAM os Ministros do Tribunal de Contas da União, reunidos em sessão plenária, ante as razões expostas pelo, em:
9.1. com fundamento no art. 113, § 1º, da Lei 8.666/1993, c/c os arts. 235 e 237, inciso VII, do Regimento Interno deste Tribunal, conhecer a representação e considerá-la parcialmente procedente;
9.2. revogar a medida cautelar aplicada mediante despacho contido na peça 31 destes autos, referendada pelo Acórdão 907/2021-TCU-Plenário, tendo em vista a perda do seu objeto;
9.3. com fundamento no art. 9º, inciso I, da Resolução-TCU 315/2020, dar ciência à Secretaria Municipal de Administração de Natal/RN sobre as seguintes impropriedades/falhas, identificadas no Pregão Eletrônico para Registro de Preços 24.019/2020, para que sejam adotadas medidas internas com vistas à prevenção de outras ocorrências semelhantes:
9.3.1. estabelecimento de intervalo mínimo entre lances de R$ 1,00 para cada item, na sessão pública do certame, que se mostrou excessivo em relação aos valores individuais dos itens e representou descumprimento do item 7.7 do edital, que previa que o intervalo de lances seria de R$ 0,01, em desacordo com o princípio da vinculação ao instrumento convocatório, previsto no art. 3º e no art. 41 da Lei 8.666/1993, além de ter causado o efeito potencial prejuízo à seleção da proposta mais vantajosa para a Administração;
9.3.2. contratação da empresa Sol Empreendimentos Comerciais de Alimentos e Serviços Ltda., em cadastro de reserva, por preços unitários distintos dos registrados na ata de registro de preços, em desacordo com o previsto no art. 12, inciso II, do Decreto Municipal de Natal/RN 11.005/2016, e em contrariedade à jurisprudência desta Corte de Contas (Acórdão 2830/2016-TCU-Plenário) , que exige a contratação de remanescente pelos mesmos preços unitários do licitante vencedor, e não apenas pelo mesmo valor global;
9.3.3. ausência de verificação das condições de habilitação da empresa Sol Empreendimentos Comerciais de Alimentos e Serviços Ltda. no momento de sua convocação para a contratação do remanescente, em desacordo com o art. 12, §3º, Decreto Municipal de Natal/RN 11.005/2016, com o item 16.6 do edital, e com o princípio da vinculação ao instrumento convocatório;
9.4. dar ciência deste acórdão à Secretaria Municipal de Administração de Natal/RN, à representante e à empresa Sol Empreendimentos Comerciais de Alimentos e Serviços Ltda.

Representação, com pedido de adoção de medida cautelar, sobre possíveis irregularidades no Pregão Eletrônico para Registro de Preços com vistas à contratação de fornecimento de refeições elanches em unidades da rede municipal de saúde.

Município de Natal/RN.

3. Representante: PJ Refeições Coletivas Ltda. (01.611.866/0001-00).

13.1. Ministros presentes: Ana Arraes (Presidente), Walton Alencar Rodrigues, Benjamin Zymler, Aroldo Cedraz, Raimundo Carreiro, Bruno Dantas (Relator), Vital do Rêgo e Jorge Oliveira.
13.2. Ministro-Substituto convocado: Marcos Bemquerer Costa.
13.3. Ministros-Substitutos presentes: Augusto Sherman Cavalcanti, André Luís de Carvalho e Weder de Oliveira.

BRUNO DANTAS

Por registrar as principais ocorrências dos autos até o momento, resumindo os fundamentos das peças acostadas, adoto como relatório, com os ajustes necessários, a instrução da secretaria responsável pela análise do processo (peça 86) , que contou com a anuência do diretor da subunidade (peça 87) :
"Instrução de Análise de Oitiva
	A. Identificação do Processo

	TC Processo 009.518/2021-5
	Procedência Parcial. Ciência. Arquivamento.

	Unidade Jurisdicionada
	Uasg

	Prefeitura Municipal de Natal/RN - Secretaria Municipal de Administração
	925162

	Representante
	CNPJ
	Procuração

	PJ Refeições Coletivas Ltda.
	01.611.866/0001-00
	Peça 2 e 22

	Objeto da Contratação

	Registro de Preço para eventual contratação do serviço de fornecimento de refeições (desjejum/almoço/jantar) e lanches (lanche da manhã/lanche da tarde/ceia) para servidores, pacientes e seus respectivos acompanhantes, das UPA's, hospitais, pronto socorros, SAMU e demais serviços da Rede Municipal de Saúde de Natal que necessitem do fornecimento, conforme condições, especificações e quantitativos constantes do Termo de Referência (peça 25, p. 1) .

	Procedimento Auxiliar de Contratação 
	Modalidade 
	Número do Certame

	Não se aplica
	Pregão Eletrônico para Registro de Preços
	24.019/2020

	Modo de Disputa
	Critério de Julgamento

	Não se aplica
	Menor preço global

	Vigência
	Valor Homologado

	De 16/3/2021 a 28/5/2021 (peça 20, p. 1) 
	R$ 10.197.950,00 (peça 20, p. 2) 

	Legislação que Rege o Certame

	Lei 10.520/2002 (Lei do Pregão) e subsidiariamente a Lei 8.666/1993. Além do Decreto Municipal 11.005/2016, que regulamenta o Sistema de Registro de Preços no município de Natal/RN.

	Suspenso por Medida Cautelar?
	Sim

	Fase do Certame

	A Ata de Registro de Preços (ARP) , decorrente do Pregão Eletrônico 24.019/2020 foi assinada em 19/3/2021 com a empresa Sol Empreendimentos Comerciais de Alimentos e Serviços Ltda. (que estava no cadastro de reserva) , com vigência até 28/5/2021 (peça 20) . O Contrato 28/2021, com a empresa Sol Empreendimentos, foi assinado em 30/3/2021 (peça 70) , mas, segundo informações da própria empresa à peça 49, na data de 16/4/2021, após apresentar as dificuldades que estava tendo em cumprir o fornecimento de maneira satisfatória, solicitou o cancelamento do contrato, fato este que gerou a elaboração do Distrato Amigável. 

	B. Histórico

	1. Em 12/5/2020, ocorreu a sessão pública do Pregão Eletrônico 24.019/2020, tendo sido declarada vencedora a empresa Quality Foods Cozinha Industrial Eireli, com quem foi assinada a respectiva Ata de Registro de Preços (ARP) 25/2020, em 28/5/2020, constando a empresa Sol Empreendimentos Comerciais de Alimentos e Serviços no cadastro de reserva (peça 12 e peça 13, p. 17) .
2. Em 24/8/2020, foi firmado o Contrato 226/2020, com a empresa Quality Foods (peça 5) , tendo a execução sido iniciada em 9/9/2020 e, após quatro dias, no dia 13/9/2020, foi ordenada a suspensão do fornecimento dos bens por descumprimento contratual. Em 14/1/2021, a Secretaria Municipal de Administração (Semad) rescindiu unilateralmente o Contrato 226/2020, após comprovação da inaptidão técnica ou incapacidade operacional da Quality Foods.
3. Em 15/1/2021, a Semad republicou a ARP 25/2020, tendo como titular a empresa Sol Empreendimentos. A ata foi republicada novamente, por erro, em 18/1/2021 (peça 6) .
4. No dia 9/2/2021, a Semad publicou a revogação da homologação do PE 24.019/2020, para convocação da empresa do cadastro reserva da ARP 25/2020 (peça 7) .
5. Em 11/2/2021, foi aberta a segunda sessão pública do certame (peça 8) , tendo sido informado, via chat do sistema Comprasnet, que o certame havia retornado para a fase de julgamento (peça 8, p. 3) . Em, 19/2/2021, a sessão foi encerrada, tendo a empresa Sol Empreendimento sido declarada vencedora.
6. A homologação do certame ocorreu em 15/3/2021 (peça 17) e, em 18/3/2021, ocorreu a republicação da ARP 25/2021, com vigência até 28/5/2021, desta vez assinada com a Sol Empreendimentos (peça 20) .
7. A empresa PJ Refeições Coletivas Ltda., ora representante, apresentou recurso contra a habilitação da empresa Sol Empreendimentos (peça 15) , alegando, em suma: i) descumprimento do item 7.7 do edital, que previa que o intervalo de lances seria de R$ 0,01, haja vista que o sistema Comprasnet somente aceitou lances com intervalo mínimo de R$ 1,00; ii) ilegalidade no procedimento de reabertura da licitação, com o fito de 'chamamento do cadastro de reserva', posto que contrariou as disposições do art. 24, XI, da Lei 8.666/1993 e do Decreto Municipal 11.005/2016; iii) ilegalidade na classificação da empresa Sol Empreendimento, por ter ofertado preços unitários distintos dos previstos no cadastro de reserva, contrariando-se o art. 24, XI, da Lei 8.666/1993 c/c art. 14, § único, do Decreto 11.005/2016, por não ter apresentado o Alvará de Funcionamento juntamente com a proposta e pela ausência de aptidão técnica prevista no item 9.12.1 do edital do PE 24.019/2020.
8. O recurso foi aceito, mas julgado improcedente, sob as seguintes justificativas: o julgamento ficou adstrito aos procedimentos de convocação do cadastro de reserva, e a análise de proposta de preços e documentação de habilitação da empresa Sol Empreendimentos Comerciais de Alimentos e Serviços Ltda., bem como os questionamentos sobre fatos anteriores foram oportunizados durante o certame em fase recursal já ultrapassada, não tendo a empresa PJ Refeições Coletivas Ltda. trazido elementos suficientes capazes de interromper o procedimento licitatório realizado em 2020, nem de suspender o chamamento do cadastro de reserva realizado com a empresa Sol Empreendimentos (peça 18) .
9. Irresignada com a decisão do pregoeiro, a empresa ora representante impetrou o Mandado de Segurança 0815657-17.2021.8.20.5001, contra a adjudicação do objeto do PE SRP 24.019/2020 em favor da empresa Sol Empreendimentos Comerciais de Alimentos e Serviços Ltda. Essa ação mandamental está sendo julgada em conjunto com o MS 0817550-77.2020.8.20.5001, por meio do qual a mesma impetrante já havia se insurgido contra a adjudicação do objeto do PE 24.019/2020, em favor da empresa Quality Foods.
10. A empresa PJ Refeições Coletivas Ltda entrou com representação junto a esta Corte de Contas, nos mesmos termos do recurso administrativo apresentado perante a Prefeitura Municipal de Natal/RN e do MS 0815657-17.2021.8.20.5001.
11. Na instrução à peça 28, esta Unidade Técnica, analisando as questões trazidas pela ora representante, considerou, a princípio, plausíveis as suas alegações, propondo: i) deferir o pedido de medida cautelar pleiteada, apenas parcialmente, no sentido de suspender novas contratações a serem efetuadas em razão de eventuais adesões à Ata de Registro de Preço 25/2020; ii) realizar oitiva da Secretaria Municipal de Administração de Natal (Semad) e da empresa vencedora do PE SRP 24.019/2020, Sol Empreendimentos Comerciais de Alimentos e Serviços Ltda., para que apresentassem justificativas para as irregularidades verificadas no referido certame; e iii) realizar diligência à Semad, para que informasse se já haviam sido efetivadas contratações e realizadas aquisições decorrentes da ARP 25/2020, encaminhando a cópia dos termos contratuais assinados e os documentos referentes às aquisições realizadas, além de informações de como os serviços foram prestados, entre a suspensão do fornecimento de refeições pela Quality, objeto do Contrato 226/2020, até a eventual assinatura e início da execução do contrato com a Sol Empreendimentos.
12. A medida cautelar pleiteada foi deferida, parcialmente, pelo exmo. Ministro-Relator, Bruno Dantas, em despacho de 19/4/2021 (peça 31) , para suspender novas contratações a serem efetuadas em razão de eventuais adesões à ARP 25/2020, e referendada pelo Acórdão 907/2021-TCU-Plenário (peça 33) .
13. Promovidas as oitivas e diligências quanto às alegações da representante e demais questões levantadas por esta Unidade Técnica, passa-se a analisar as respostas apresentadas, tópico a tópico, conforme transcrição/contextualização a seguir.

	C. Histórico de Comunicações

	Despacho do Relator ou da Secretária (Delegação de Competência) 
	Peça 31
	19/4/2021

	Ofícios Encaminhados pelo TCU

	Ao órgão
	Ofício 18619/2021-TCU/Seproc, de 20/4/2021 (peça 38) - Oitiva;
Ofício 18622/2021-TCU/Seproc, de 20/4/2021 (peça 39) - Diligência;
Ofício 18621/2021-TCU/Seproc, de 20/4/2021 (peça 40) - Comentários do gestor;
Ofício 19237/2021-TCU/Seproc, de 22/4/2021 (peça 43) - Notificação de acórdão.

	À sociedade empresarial
	Ofício 18623/2021-TCU/Seproc, de 20/4/2021 (peça 37) - Oitiva;
Ofício 19238/2021-TCU/Seproc, de 22/4/2021 (peça 42) - Notificação de acórdão;

	D. Documentos Apresentados em Resposta à Oitiva

	Pela Unidade Jurisdicionada

	a) Resposta à oitiva (peça 69, 75 e 78) .

	Pela Sociedade Empresarial

	a) Resposta à oitiva (peça 49) ;
b) Agravo de Instrumento apresentado pela empresa PJ Refeições Coletivas Ltda. No âmbito do MS 0817550-77.2020.8.20.5001 (peça 50) ;
c) Mandado de Segurança 0815657-17.2021.8.20.5001 impetrado pela empresa PJ Refeições Coletivas Ltda. (peça 54) ;
d) Ata de Formação do Cadastro de Reserva (peça 55) ;
e) Mandado de Segurança 0817550-77.2020.8.20.5001 impetrado pela empresa PJ Refeições Coletivas Ltda. (peça 56) ;
f) Ata de Registro de Preços 25/2020 (peça 57) ;
g) Publicação do Termo de Revogação de Homologação (peça 58) ;
h) Publicação da Ata de Registro de Preços 25/2020 (peça 62) .

	E. Exame Técnico

	Item a: estabelecer, na sessão pública do certame, o intervalo mínimo entre lances de R$ 1,00 para cada item, em desacordo com o disposto no item 7.7 do edital licitatório, que previa que o intervalo mínimo de diferença de valores entre os lances deveria ser R$ 0,01.
Fundamento legal ou jurisprudencial: princípio da vinculação ao instrumento convocatório, previsto no art. 3º, da Lei 8.666/1993.
Manifestação da Unidade Jurisdicionada sobre os indícios de irregularidades (peça 78 p. 1) :
a) O valor global da licitação foi orçado em R$ 15.082.700,00, sendo, portanto, irrelevante o intervalo mínimo entre lances, em razão do grande vulto da licitação, pois o critério de disputa se deu pelo menor preço global do lote, conforme item 7.4.l do Edital.
7.4.1 O lance deverá ser ofertado pelo menor preço total do lote.
b) Ademais, a fase de lances já precluiu há mais de um ano. Além disso, todos os licitantes concorreram de forma igualitária, não tendo havido tratamento diferenciado em favor de nenhuma empresa.
Manifestação da Sociedade Empresária sobre os indícios de irregularidades (peça 49, p. 6-7) :
a) Durante a realização do pregão e no momento dos lances, a empresa PJ Refeições Coletivas - EPP, ora representante, em nenhum momento apresentou qualquer reclamação contra a modalidade de oferta dos lances, não registrando naquele momento qualquer desarmonia com a regra do edital;
b) Não há nos autos qualquer prova de que houve erro no modo que os lances foram ofertados e nem que estes foram diversos do exigido no edital, ou, ainda, que a empresa representante tenha tido qualquer de suas propostas rejeitadas unicamente em razão dessa problemática. Inexiste no chat qualquer queixa quanto a esse tema.
c) Por sua vez, no próprio registro apontado, é possível encontrar lances com diferenças na casa decimal, indo de encontro à alegação da representante.
Análise:
14. Analisando-se a Ata do PE SRP 24.019/2020 (peça 4) , observa-se que, na fase de lances, as propostas ofertadas se referiam, assim como alegado pela representante, a cada um dos oito itens que compunham o objeto do certame, apesar de o critério de julgamento ter sido pelo menor preço global, conforme previsto no instrumento convocatório (peça 25) .
15. Outrossim, ao observar a diferença de lances de uma mesma empresa, constata-se que tal diferença foi sempre superior a R$ 1,00, em relação aos seus lances anteriores, apesar de o edital dizer que o intervalo mínimo seria de R$ 0,01, conforme evidenciado na Tabela 1.
Tabela 1: Lances ofertados pelos licitantes no PE SRP 24.019/2020 - item 1.
	CNPJ
	Lances Ofertados

	31.877.045/0001-72
	R$ 8,49
	R$ 7,49
			
	13.515.974/0001-50
	R$ 8,49
	R$ 6,20
			
	15.790.280/0001-56
	R$ 8,50
	R$ 7,50
	R$ 6,50
	R$ 5,50
	R$ 4,50

	09.621.493/0001-51
	R$ 8,50
				
	70.163.605/0001-89
	R$ 8,50
	R$ 7,00
			
	07.142.604/0001-11
	R$ 8,50
	R$ 6,49
	R$ 5,49
	R$ 4,49
	
	03.210.559/0001-34
	R$ 8,50
	R$ 7,50
			
	01.646.611/0001-74
	R$ 8,50
				
	13.141.162/0001-91
	R$ 8,50
	R$ 7,00
	R$ 6,00
	R$ 5,00
	
	10.328.834/0001-84
	R$ 8,50
	R$ 6,10
			
	01.611.866/0001-00
	R$ 8,90
	R$ 7,49
	R$ 3,90
	R$ 2,90
	
16. A partir do exposto, verifica-se que assiste razão à representante, uma vez que, de fato, confirmou-se a ocorrência de lances da mesma empresa, com intervalo mínimo de R$ 1,00, em desacordo com o disposto no item 7.7 do edital licitatório, que previa que o intervalo mínimo de diferença de valores entre os lances deveria ser R$ 0,01.
17. Consoante argumentação da Semad, tal situação pode não ter prejudicado, decisivamente, qualquer concorrente, uma vez que a regra, ainda que em desacordo com o previsto no edital, foi aplicada a todos, indistintamente. Entretanto, entende-se que pode ter havido prejuízo à seleção da proposta mais vantajosa para a Administração, tendo em vista que os licitantes não poderiam baixar mais seus preços, senão no intervalo de R$ 1,00. E, como, na prática, a disputa ocorreu por itens, o intervalo de R$ 1,00 é bastante significativo, quando se observa os preços unitários desses itens de refeição.
18. Considerando que o Contrato 28/2021, assinado com a empresa remanescente, Sol Empreendimentos Comerciais de Alimentos e Serviços Ltda. em 30/3/2021, foi cancelado em 16/4/2021 e considerando que a vigência da ARP 25/2020 expirou em 28/5/2021 (peça 20) , não havendo mais a possibilidade de serem feitas contratações decorrentes do PE SRP 24.019/2020, ora em análise, propõe-se que seja dada ciência à Secretaria Municipal de Administração de Natal/RN (Semad) de que o intervalo mínimo entre lances de R$ 1,00 para cada item, estabelecido na sessão pública do certame, representou descumprimento do item 7.7 do edital, que previa que o intervalo de lances seria de R$ 0,01, e, portanto, violou o princípio da vinculação ao instrumento convocatório, previsto no art. 3º e no art. 41 da Lei 8.666/1993, além de ter levado a cotações com risco de prejuízo à seleção da proposta mais vantajosa para a Administração.
Item b: revogação da homologação e reabertura da licitação para o chamamento do cadastro de reserva da Ata de Registro de Preços 25/2020.
Fundamento legal ou jurisprudencial: §§ 1º, 2º e 3º, do art. 12, do Decreto Municipal 11.005/2016, que regulamenta o Sistema de Registro de Preços no município de Natal/RN.
Manifestação da Unidade Jurisdicionada sobre os indícios de irregularidades (peça 75, p. 3) :
a) A publicação constante do Diário Oficial do Município (DOM) , de 9/2/2021 (peça 58, p. 3) foi clara ao informar a necessidade da revogação da homologação, para que fosse convocada a empresa constante do cadastro de reserva, e, posteriormente, fosse adjudicado o objeto e homologado o certame em favor da nova empresa, caso estivesse apta a contratar com a Administração;
b) O sistema Comprasnet não possui uma operacionalização específica para a convocação do cadastro de reserva. O procedimento do cadastro de reserva existe após a homologação, mas, inexiste campo próprio para sua convocação. E foi justamente pensando nisso que a pregoeira responsável pela licitação, juntamente com a equipe de apoio, decidiu realizar esta convocação por meio do sistema. O objetivo foi tão somente oferecer maior transparência ao procedimento, oportunizando aos demais licitantes o direito de recorrer dos atos praticados;
c) Não houve reabertura do certame, apenas utilizou-se a ferramenta do Comprasnet para efetuar o chamamento do cadastro de reserva, conforme exposto na publicação da revogação da homologação (peça 58) . Evidentemente que, com a convocação do cadastro de reserva, deveria haver o julgamento de proposta de preços e análise dos documentos de habilitação, tudo realizado por meio do sistema, de forma clara e transparente.
Manifestação da Sociedade Empresária sobre os indícios de irregularidades (peça 49, p. 9-10) :
a) Inicialmente, a empresa destaca que não houve reabertura da fase de lances do procedimento licitatório, quando do seu chamamento, única integrante do cadastro de reserva, mas foi chamada apenas para informar se tinha interesse em continuar, assumir o contrato e se matinha o preço já ofertado, não tendo havido nova fase de disputa;
b) Por ocasião da desistência da empresa Quality Foods em contratar com a Administração, quando teve seu pedido de realinhamento de preços constantes da ata negado, o contrato foi rescindido (peça) e a homologação do certame foi revogada (peça 58) , para que fosse possível a convocação da empresa do cadastro de reserva, qual seja, a Sol Empreendimentos Comerciais de Alimentos e Serviços Ltda.;
c) Como o cadastro de reserva é parte integrante da ata de registro de preços originariamente celebrada, em atenção ao dever de licitar, subordina-se ao prazo de duração para ela estabelecido, limitando-se, também, ao quantitativo do objeto remanescente no momento do cancelamento do registro do preço do beneficiário vencedor da licitação;
d) A licitação após a revogação não volta a fase de lances e/ou julgamento, até mesmo porque já está julgada a empresa vencedora e a empresa do cadastro de reserva; volta-se, somente, para convocar a empresa do cadastro de reserva para firmar o contrato e fornecer o saldo remanescente do objeto licitado e registrado, desta feita, não há uma reabertura da licitação.
Análise:
19. Conforme já analisado na instrução à peça 28, não existe previsão normativa, nem constante da Lei 8.666/1993, nem do Decreto Municipal 11.005/2016, que regulamenta o Sistema de Registro de Preços no município de Natal/RN, sobre a necessidade de reabertura do processo licitatório, nos casos de cancelamento de registro da empresa vencedora do certame, para a contratação de empresa constante do cadastro de reserva.
20. Em uma licitação para registro de preços, o ato de homologação se refere aos melhores preços obtidos no certame e às licitantes que os ofertaram, que são posteriormente registrados na Ata de Registro de Preços, com a indicação das empresas aptas a fornecer os bens ou serviços, no caso de eventual futura contratação.
21. Assim, a rescisão contratual com a empresa Quality Foods em nada altera o resultado do PE 24.019/2020. Na ARP 25/2020, a rescisão ocasiona apenas o cancelamento do registro da empresa Quality Foods, posto que continuam válidos os preços sob registro, assim como as empresas que compõem o cadastro de reserva, e que podem ser contratadas, respeitada a ordem de classificação do certame.
22. Desse modo, caberia à Secretaria Municipal de Administração de Natal/RN (Semad) apenas convocar a primeira e única classificada no cadastro de reserva, empresa Sol Empreendimentos, para contratar os serviços remanescentes e, verificadas a suas condições de habilitação, firmar o devido termo contratual para a prestação dos serviços aos preços registrados na ata.
23. Nesse sentido, o art. 12, do Decreto Municipal 11.005/2016, ao tratar da formação da ata de registro de preços e formação do cadastro reserva da respectiva ata, assim dispõe:
'Art. 12 Após a homologação da licitação, o registro de preços observará, entre outras, as seguintes condições:
I - serão registrados na ata de registro de preços os preços e quantitativos do licitante mais bem classificado durante a fase competitiva;
II - será incluído, na respectiva ata na forma de anexo, o registro dos licitantes que aceitarem cotar os bens ou serviços com preços iguais aos do licitante vencedor na sequência da classificação do certame, excluído o percentual referente à margem de preferência, quando o objeto não atender aos requisitos previstos no art. 3º da Lei Federal 8666/1993;
III - o preço registrado com indicação dos fornecedores será divulgado no Portal de Compras do Município de Natal e ficará disponibilizado durante a vigência da ata de registro de preços; e
IV - a ordem de classificação dos licitantes registrados na ata deverá ser respeitada nas contratações.
§ 1º O registro a que se refere o inciso II do caput tem por objetivo a formação de cadastro de reserva no caso de impossibilidade de atendimento pelo primeiro colocado da ata, nas hipóteses previstas nos arts. 21 e 22 deste Decreto.'
24. Assim, como se observa no inciso II do art. 12, o parágrafo único do art. 14 do referido decreto estabelece as condições que devem ser atendidas pelo fornecedor remanescente para sua convocação:
'Art. 14. Homologado o resultado da licitação, o fornecedor mais bem classificado será convocado para assinar a ata de registro de preços, no prazo e nas condições estabelecidos no instrumento convocatório, podendo o prazo ser prorrogada uma vez, por igual período, quando solicitado pelo fornecedor e desde que ocorra motivo justificado aceito pela administração.
Parágrafo único. É facultado à administração, quando o convocado não assinar a ata de registro de preços no prazo e condições estabelecidos, convocar os licitantes remanescentes, na ordem de classificação, para fazê-lo em igual prazo e nas mesmas condições propostas pelo primeiro classificado.'
25. A partir dos dispositivos mencionados, verifica-se que as empresas, que compõem o cadastro reserva da ata, devem aceitar as mesmas condições propostas pelo licitante vencedor, inclusive, necessariamente, deverão aceitar cotar os bens ou serviços com preços iguais aos do licitante vencedor.
26. No caso em análise, entende-se que, para convocação do cadastro reserva, não haveria necessidade, nem exigência normativa, de revogar a homologação do PE SRP 24.019/2020, e reabrir a licitação, mesmo porque, entende-se que a revogação da licitação, obviamente, impediria a convocação dos licitantes constantes do cadastro reserva da Ata de Registro de Preços.
27. Entretanto, conforme informado pela Secretaria de Administração do Município de Natal/RN, o sistema Comprasnet não possui uma funcionalidade que permita a convocação das empresas que compõem o cadastro reserva, mas a pregoeira optou por utilizar o referido sistema para conferir maior transparência à convocação e, por isso, houve a necessidade de revogar a homologação do certame.
28. De fato, a legislação não é clara sobre como esse procedimento de convocação do cadastro reserva deverá ser feito. No caso concreto, a pregoeira poderia até ter convocado a empresa sem utilizar o sistema, mas isso acarretaria prejuízos à transparência do procedimento. Portanto, entende-se que a sua decisão foi razoável, frente ao que dispõe o sistema e a legislação, e em busca da maior transparência ao ato, razão pela qual considera-se as alegações da representante, quanto a esta questão, não merecem prosperar, mormente porque todos os atos da pregoeira foram no sentido de convocar o cadastro reserva, tendo, inclusive, desconsiderado novas propostas, equivocadamente ofertadas na ocasião (peça 8, p. 3) .
Item c: classificação indevida da proposta da empresa Sol Empreendimento, ofertada na reabertura do PE 24.019/2020, pelo oferecimento de preços unitários distintos dos previstos no cadastro de reserva.
Fundamento legal ou jurisprudencial: art. 12, inc. II, e art. 14, parágrafo único, do Decreto Municipal 11.005/2016 e itens 15.1 e 15.4.1 do edital licitatório.
Manifestação da Unidade Jurisdicionada sobre os indícios de irregularidades (peça 75, p. 5) :
a) Quando do chamamento do cadastro de reserva, a empresa Sol Empreendimentos ofertou proposta no valor de R$ 10.197.950.00, sendo preciso tão somente ajustar os valores unitários ao sistema Comprasnet, para que o valor global fosse o mesmo ou inferior ao homologado anteriormente, assim, não há que se falar em prejuízo para o município;
Manifestação da Sociedade Empresária sobre os indícios de irregularidades (peça 49, p. 17) :
a) A licitação em questão não foi por item e sim por valor global. Assim, o que importa é o valor final que será fornecido, tendo a empresa Sol Empreendimentos apresentado o menor preço global final, qual seja, R$ 10.197.950,00.
Análise:
29. Em suas manifestações, tanto a Semad, quanto a empresa contratada defenderam, em suma, que, como o critério de julgamento do PE SRP 24.019/2020 foi o menor preço global, não haveria necessidade de conservação dos exatos preços unitários da primeira colocada, uma vez que o valor global final apresentado pela empresa convocada do cadastro reserva ficou inferior ao da licitante vencedora.
30. Conforme destaca o art. 12, inciso II, do Decreto Municipal 11.005/2016, será incluído na respectiva ata, na forma de anexo, o registro dos licitantes que aceitarem cotar os bens ou serviços com preços iguais aos do licitante vencedor.
'Art. 12 Após a homologação da licitação, o registro de preços observará, entre outras, as seguintes condições:
I - serão registrados na ata de registro de preços os preços e quantitativos do licitante mais bem classificado durante a fase competitiva;
II - será incluído, na respectiva ata na forma de anexo, o registro dos licitantes que aceitarem cotar os bens ou serviços com preços iguais aos do licitante vencedor na sequência da classificação do certame, excluído o percentual referente à margem de preferência, quando o objeto não atender aos requisitos previstos no art. 3º da Lei Federal 8.666/1993;'
31. Tal previsão normativa se fez constar também no item 15.4.1 do edital do PE SRP 24.019/2020
'15.4. Serão formalizadas tantas Atas de Registro de Preços quanto necessárias para o registro de todos os itens constantes no Termo de Referência, com a indicação do licitante vencedor, a descrição do (s) item/lote (s) , as respectivas quantidades, preços registrados e demais condições.
15.4.1. Será incluído na ata, sob a forma de anexo, o registro dos licitantes que aceitarem cotar os bens ou serviços com preços iguais aos do licitante vencedor na sequência da classificação do certame;'
32. A jurisprudência do TCU, representada pelo entendimento esboçado pela Exma. Min. Ana Arraes, no Acórdão 2830/2016-TCU-Plenário, é no sentido de que a contratação direta de remanescente de obra, serviço ou fornecimento decorrente de rescisão contratual requer a manutenção das condições oferecidas pelo licitante vencedor, inclusive quanto aos preços unitários, devidamente corrigidos, e não apenas a adoção do mesmo preço global.
Acórdão 2830/2016-TCU-Plenário, Exma. Ministra Ana Arraes
' (...) não estão obrigados nem o gestor público a aproveitar o certame, nem os demais licitantes a aceitar os termos da proposta vencedora. No entanto, para legitimar a contratação direta, devem ser adotadas as exatas condições vencedoras do processo concorrencial.
 (...) as alegações de que o regime de contratação era o de empreitada por preço global e de que isso afastaria a obrigação de manutenção dos preços unitários não podem ser acolhidas.'
33. Também a doutrina administrativista, ao examinar a hipótese de dispensa para contratação de remanescente, pugna nesse mesmo sentido:
JUSTEN FILHO, Marçal. Comentários à Lei de Licitações e Contratos Administrativos. 8ª edição. p. 253.
'Os licitantes não são obrigados a aceitar a contratação, inclusive porque o contrato se fará nos termos de proposta formulada por terceiro.'
JACOBY FERNANDES, Jorge Ulisses. Licitações e Contratos - Lei 8.666/1993. 6ª edição. p. 397.
' (...) os licitantes remanescentes, se aceitarem, estarão vinculados à proposta do licitante classificado em primeiro lugar no certame; não só ao preço, como também a todas as condições ofertadas, integralmente. A proposta que o licitante remanescente formulou à Administração será desprezada, não intervindo de qualquer modo no ajuste: ou ele aceita as condições ofertadas pela Administração, que estará balizada, repita-se, integralmente, pelas condições constantes da proposta do licitante vencedor, ou não. Inexiste qualquer possibilidade de negociação, acertamento, conciliação ou alteração equivalente.'
34. No caso em exame, embora o valor global estabelecido pelo remanescente tenha sido inferior ao da proposta vencedora do certame, ao executar o novo contrato, nas mesmas condições oferecidas pelo licitante vencedor, deveriam ter sido mantidos também os mesmos preços unitários, mormente porque o art. 12, inciso II, do Decreto Municipal 11.005/2016, explicitamente, prever que 'serão incluídos na ata o registro dos licitantes que aceitarem cotar os bens ou serviços com preços iguais aos do licitante vencedor'.
35. Diante do exposto, considerando que o Contrato 28/2021, assinado com a empresa remanescente, Sol Empreendimentos Comerciais de Alimentos e Serviços Ltda., em 30/3/2021, foi cancelado em 16/4/2021 e considerando que a vigência da ARP 25/2020 expirou em 28/5/2021 (peça 20) , não havendo mais a possibilidade de serem feitas contratações decorrentes do PE SRP 24.019/2020, ora em análise, considera-se suficiente que seja dada ciência à Secretaria de Administração do Município de Natal/RN de que a contratação direta de remanescente de obra, serviço ou fornecimento, decorrente de rescisão contratual, requer a manutenção das condições oferecidas pelo licitante vencedor, inclusive quanto aos preços unitários, devidamente corrigidos, e não apenas a adoção do mesmo preço global, sob pena de afrontar aos ditames do art. 12, inciso II, do Decreto Municipal 11.005/2016, e a jurisprudência desta Corte de Contas (Acórdão 2830/2016-TCU-Plenário, Relatora Min. Ana Arraes) .
Item d: habilitação indevida da empresa Sol Empreendimento por não ter apresentado o Alvará de Funcionamento válido no momento de sua habilitação, quando da reabertura do PE 24.019/2020.
Fundamento legal ou jurisprudencial: art. 12, § 3º, do Decreto Municipal 11.005/2016 e item 16.6 do edital licitatório.
Manifestação da Unidade Jurisdicionada sobre os indícios de irregularidades (peça 75, p. 5) :
a) no dia 11/2/2021, a pregoeira solicitou, por meio do chat, que a empresa Sol encaminhasse proposta de preços adequada ao valor final global, e, naquele momento, a empresa juntou, além da proposta de preços, os documentos de habilitação, os quais foram desconsiderados, já que a análise fora com base nos documentos apresentados no dia da sessão pública do PE SRP 24.019/2020, ocorrida no dia 12/5/2020. Ademais, todos os documentos de habilitação já estavam cadastrados no sistema. Assim, o Alvará de Funcionamento apresentado pela empresa remanescente era legal, pois estava válido no momento da sessão pública do PE SRP 24.019/2020.
Manifestação da Sociedade Empresária sobre os indícios de irregularidades (peça 49, p. 13-15) :
a) A empresa informou que, quando da apresentação dos documentos para habilitação, em 2020, apresentou o alvará de funcionamento de uma filial, onde seria preparada a alimentação, conforme item 9.23.1 do Edital do PE SRP 24.019/2020. Quando a empresa foi chamada do cadastro de reserva, em 2021, apresentou novamente os alvarás de funcionamento, sendo que, dessa vez, o da própria matriz, onde a alimentação seria preparada. Ou seja, foi apresentado atestado de funcionamento, em 2020, de uma filial e, em 2021, da própria matriz, demonstrando, assim, que a empresa possui o mencionado alvará de seus estabelecimentos;
b) Ressalta que, mesmo tendo apresentado todos os documentos e alvarás solicitados, o entendimento do Tribunal de Contas da União, a respeito dessa exigência, é o seguinte:
Acórdão 7982/2017-TCU-Segunda Câmara, Relatora Ministra Ana Arraes
'Para fins de habilitação jurídica, é vedada a exigência de apresentação de alvará de funcionamento sem a demonstração de que o documento constitui exigência do Poder Público para o funcionamento da licitante, o que deve ser evidenciado mediante indicação expressa da norma de regência no edital da licitação.'
Acórdão 4182/2017-TCU-Segunda Câmara, Relator Ministro Aroldo Cedraz
'No caso em exame, veja-se que o art. 30 da Lei 8.666/1993 estabelece o rol de documentos relativos à qualificação técnica a serem exigidos nas licitações, no qual não consta a necessidade de apresentação de alvará ou licença de funcionamento. Ademais, referido alvará nem mesmo é necessário para o cadastramento das empresas no SICAF. Sobre essa questão, portanto, não há irregularidade que diga respeito à competência deste Tribunal.'
c) Ressalta, ainda, o entendimento do especialista, Marçal Justen Filho, que, de forma objetiva, falou sobre a relação de documentos dos artigos 28 a 31 da Lei das Licitações, que podem ser exigidos como forma de regulamentar a habilitação das empresas, não dando brecha à ampliação da lista:
'O elenco dos arts. 28 a 31 deve ser reputado como máximo e não como mínimo. Ou seja, não há imposição legislativa a que a Administração, em cada licitação, exija comprovação integral quanto a cada um dos itens contemplados nos referidos dispositivos. O edital não poderá exigir mais do que ali previsto, mas poderá demandar menos.'
Análise:
36. Quanto a esta questão, inicialmente, cabe ressaltar que o Alvará de Funcionamento da empresa Sol Empreendimentos, apresentado em cumprimento ao item 9.23.1 do Edital do PE SRP 24.019/2020, foi recebido no momento da sessão pública do certame, ocorrida em 12/5/2020, estando, na época, com a validade até 3/7/2020. Conforme ressaltado pela Semad, quando da resposta à oitiva deste Tribunal (peça 75, p. 4) , toda a documentação foi analisada a luz da data do certame original, exceto a proposta de preços adequada, mesmo porque os documentos de habilitação já estavam cadastrados no sistema desde maio de 2020.
37. Além da questão trazida pela representante, acerca da validade do Alvará de Funcionamento apresentado pela empresa Sol Empreendimentos, questiona-se a legalidade da exigência do referido documento, constante do item 9.23.1 do Edital do PE SRP 24.019/2020, ao tratar dos critérios de aceitabilidade das propostas (peça 25, p. 18) :
'9.23. DA ACEITABILIDADE DA PROPOSTA
Juntamente com a Proposta de Preços, a Licitante deverá apresentar os seguintes documentos, referentes a SEDE da licitante:
9.23.1 - Apresentar alvará de funcionamento, atualizado e emitido pelo órgão competente, do local onde serão produzidas as refeições (cópia autenticada em cartório ou acompanhada do original) ;
9.23.2 - Apresentar licença (s) sanitária (s) , emitida (s) pelo órgão competente, do local onde serão produzidas as refeições (cópia autenticada em cartório ou acompanhada do original) ; assim como Declaração Veicular dos carros que irão fazer o transporte dos alimentos emitida pela COVISA, correlacionada com vigência do Alvará Sanitário.'
38. A Lei 8.666/1993 admite a possibilidade de se exigir, a título de habilitação jurídica, ato de registro ou autorização para funcionamento expedido pelo órgão competente, quando a atividade assim o exigir (art. 28, inciso V) . Por outro lado, no art. 30, o Estatuto das Licitações delimita a documentação relativa à qualificação técnica, sendo admitida prova de atendimento de requisitos previstos em lei especial, quando for ocaso.
39. Conforme entendimento do TCU, a exigência de alvará de funcionamento em processos licitatórios somente seria justificável se os requisitos fossem previstos em lei especial, pois a situação, então, passaria a enquadrar-se no inciso IV do art. 30, da Lei 8.666/1993.
'Acórdão 7982/2017-TCU-Segunda Câmara, Relatora Min. Ana Arraes
Enunciado:
Para fins de habilitação jurídica, é vedada a exigência de apresentação de alvará de funcionamento sem a demonstração de que o documento constitui exigência do Poder Público para o funcionamento da licitante, o que deve ser evidenciado mediante indicação expressa da norma de regência no edital da licitação.
Acórdão 4182/2017-TCU-Segunda Câmara, Relator Min. Aroldo Cedraz
Enunciado:
A autorização ou o alvará de funcionamento para o endereço indicado pela licitante não constitui exigência documental de habilitação prevista na Lei 8.666/1993, de modo que a habilitação de empresa eventualmente sem tal título não configura irregularidade na licitação nem ofensa ao princípio da isonomia.'
40. No caso em exame, o Edital do PE SRP 24.019/2020 não traz qualquer alusão a eventuais leis especiais que estivessem a requerer o cumprimento da exigência contida no seu subitem 9.23.1. Dessa forma, entende-se que essa exigência se mostra descabida.
41. Diante do exposto, considerando que o Contrato 28/2021, assinado com a empresa remanescente, Sol Empreendimentos Comerciais de Alimentos e Serviços Ltda. Em 30/3/2021, foi cancelado em 16/4/2021 e considerando que a vigência da ARP 25/2020 expirou em 28/5/2021 (peça 20) , não havendo mais a possibilidade de serem feitas contratações a partir da ata decorrente do PE SRP 24.019/2020, ora em análise, considera-se suficiente que seja dada ciência à Secretaria de Administração do Município de Natal/RN de que a exigência contida no subitem 9.23.1 do Edital do PE SRP 24.019/2020, acerca do alvará de funcionamento como condição de habilitação de licitante representa afronta ao disposto no inciso I do § 1º do art. 3º e ao art. 30, inciso IV, da Lei 8.666/1993, e à jurisprudência do TCU (Acórdão 7982/2017-TCU-Segunda Câmara, Relatora Min. Ana Arraes; Acórdão 4182/2017-TCU-Segunda Câmara, Relator Min. Aroldo Cedraz) .
Item e: habilitação indevida da empresa Sol Empreendimentos, pela não comprovação da aptidão técnica prevista no item 9.12.1 do edital licitatório c/c item 3 e anexo I do respectivo termo de referência, haja vista que os atestados apresentados pela empresa dizem respeito ao fornecimento de refeições e lanches comuns, incompatíveis com o objeto do certame, que trata do fornecimento de refeições às unidades de saúde do município de natal, que demandam um processo diferenciado de preparação e distribuição, em especial, as refeições oferecidas aos pacientes nas unidades hospitalares.
Fundamento legal ou jurisprudencial: Art. 30, inciso II da Lei 8.666/1993.
Manifestação da Unidade Jurisdicionada sobre os indícios de irregularidades (peça 75, p. 5) :
a) Para comprovar sua qualificação técnica, a empresa Sol Empreendimentos apresentou dezesseis atestados de capacidade técnica, os quais comprovam experiência pretérita que a qualificam para executar o contrato, uma vez que forneceu quantitativos superiores ao exigido em edital e, quando não idêntico, similar ao objeto a ser contratado. Ademais, foram anexados os documentos referentes à responsabilidade técnica dos nutricionistas, Alvará de Funcionamento e Sanitário, Declaração de Estrutura e de Corpo Técnico, Licenciamento do Corpo de Bombeiros, bem como a vistoria dos veículos, realizada pela Secretaria Municipal de Saúde. Além disso, foi solicitado Parecer Técnico (peça 79, p. 2) ao Departamento de Atenção Especializada da Secretaria Municipal de Saúde - SMS, o qual declarou que a empresa Sol apresentou todos os documentos em conformidade com o solicitado no termo de referência.
Manifestação da Sociedade Empresária sobre os indícios de irregularidades (peça 49, p. 16-17) :
a) A empresa informou que apresentou dezesseis atestados de capacidade técnica, demonstrando que possui comprovação pretérita para executar o contrato, pois já forneceu quantitativos superiores ao exigido em edital, e, quando não idêntico, similar ao objeto a ser contratado. Os referidos atestados demonstram a capacidade de produzir café, almoço e jantar, ou seja, muito mais que um simples lanche.
Análise:
42. Quanto a esta questão, o item 9.12 do Edital do PE SRP 24.019/2020, ao tratar da qualificação técnica das licitantes, apresenta as seguintes exigências:
'9.12. Qualificação Técnica
9.12.1. Atestado (s) de Capacidade (s) Técnica fornecido por pessoa jurídica de direito público ou privado comprovando que a proponente forneceu de forma satisfatória pelo menos 50% dos quantitativos dos serviços de fornecimento de refeições (desjejum/almoço/jantar) e lanches (lanche da manhã/lanche da tarde/ceia) constantes no item 3 do presente Termo de Referência;'
43. Verifica-se que no referido instrumento convocatório não consta a exigência de atestados de capacidade técnica de fornecimento de bens em características similares ao do objeto licitado, tendo o edital e respectivo termo de referência se limitado a exigir que os atestados comprovem que o fornecimento tenha ocorrido de 'forma satisfatória'.
44. É sabido que o licitante deve comprovar aptidão para execução de serviços que possuem relação com o objeto a ser executado, pois os requisitos de qualificação técnica devem existir para garantir o cumprimento das obrigações futuras e, nos termos do que dispõe o art. 30, inciso II, da Lei 8.666/1993, a aptidão técnica deve ser compatível em 'características, quantidades e prazos' com o objeto.
45. Sobre o assunto, o entendimento do TCU é apresentado na Súmula 263:
Súmula 263: para a comprovação da capacidade técnico-operacional das licitantes, e desde que limitada, simultaneamente, às parcelas de maior relevância e valor significativo do objeto a ser contratado, é legal a exigência de comprovação da execução de quantitativos mínimos em obras ou serviços com características semelhantes, devendo essa exigência guardar proporção com a dimensão e a complexidade do objeto a ser executado.
46. A Tabela 2 apresenta um resumo dos atestados de capacidade técnica, apresentados pela empresa Sol Empreendimentos Comerciais de Alimentos e Serviços Ltda., em cumprimento à exigência contida no item 9.12.1 do Edital do PE SRP 24.019/2020.
Tabela 2: Atestados de capacidade técnica apresentados pela empresa Sol Empreendimentos Comerciais de Alimentos e Serviços Ltda., em cumprimento à exigência contida no item 9.12.1 do Edital do PE SRP 24.019/2020
	Período
	Local
	Serviço

	9/8/2013 a 29/9/2018
	Secretaria de Estado do Trabalho, de Habitação e de Assistência Social (Sethas) 
	Prestação de serviço de preparo, fornecimento e distribuição de refeições para o programa Café do Trabalhador (1.125 refeições do tipo desjejum/dia) 

	24/7/2017 a 20/11/2019
	Sethas
	Prestação de serviço de preparo, fornecimento e distribuição de refeições para o programa Café Cidadão (883 refeições tipo café da manhã/dia) 

	20/5/2013 a 22/10/2014
	Construtunel Ltda.
	Fornecimento de alimentação (desjejum, almoço, jantar e lanche) , para atender o contrato de macrodrenagem Túnel de Natal/RN, tendo chegado a atender 550 refeições/dia. 

	1/1/2015 a 31/3/2015
	Fundação Estadual da Criança e do Adolescente (Fundac/RN) 
	Fornecimento de refeições tipo café, almoço e jantar, com média mensal de 17.000 unidades.

	5 a 8/12/2006
	Centro Federal de Educação Tecnológica do Rio Grande do Norte
	Fornecimento de alimentação transportada, servida no sistema self service, no Centro Federal de Educação Tecnológica do Rio Grande do Norte, durante o I Congresso de Pesquisa e Inovação da Rede Norte Nordeste de Educação Tecnológica (coquetel, coffee break, almoço e jantar) 

	20/10/2015 a 31/12/2015
	Sethas
	Fornecimento de refeição tipo almoço, sendo 500 refeições diárias.

	28/11/2014 a 20/11/2019
	Sethas
	Fornecimento de refeição tipo almoço, sendo 590 refeições diárias.

	16/11/2016 a 10/12/2019
	Sethas
	Prestação de serviço de preparo, fornecimento, transporte e distribuição de refeições para o Programa Restaurante Popular (625 refeições/dia) 

	28/3/2018 a 20/11/2019
	Sethas
	Prestação de Serviço de preparo, fornecimento e Distribuição de Refeições para o Programa Restaurante Popular (450 refeições tipo almoço/dia) 

	22/8/2018 a 10/12/2019
	Sethas
	Prestação de Serviço de preparo, fornecimento, transporte e Distribuição de Refeições para o Programa Restaurante Popular (415 refeições tipo almoço/dia) 

	16/11/2016 a 20/11/2019
	Sethas
	Prestação de Serviço de preparo, fornecimento e Distribuição de Refeições para o Programa Restaurante Popular (500 refeições tipo almoço/dia) 

	2/9/2014 a 28/2/2015
	Fundação Estadual da Criança e do Adolescente (Fundac/RN) 
	Fornecimento de lanches vespertino e noturno (média mensal de 5.000 unidades) 

	22/6/2015 a 21/6/2016
	Fundação Norte Rio Grandense de Pesquisa e Cultura
	Fornecimento de coffee break

	5/7/2016 a 5/7/2017
	Secretaria Municipal de Saúde (SMS) 
	Fornecimento de refeições tipo buffet (almoço, jantar, coquetel, coffee break) 

47. Analisando-se os atestados de capacidade técnica fornecidos pela empresa Sol Empreendimentos (peça 27) , observa-se que a referida documentação comprova o fornecimento de refeições, não apenas do tipo desjejum, almoço e jantar, mas apresenta também o fornecimento de lanches, coquetéis e coffee breaks.
48. Ressalta-se que nenhum dos atestados, de fato, comprova o fornecimento de refeições, especificamente, para hospitais. Contudo, em consulta ao sítio eletrônico da Agência Nacional de Vigilância Sanitária (Anvisa) , verificou-se que não existe um normativo específico para refeições hospitalares. Assim, ao que parece, não existe uma peculiaridade nesse tipo de refeição, que necessite de uma empresa com experiência exatamente igual ao objeto em análise, mormente, porque, a empresa deverá dispor, no momento da execução contratual, dos serviços de um nutricionista, profissional detentor dos conhecimentos específicos na área.
49. Sobre o que seria a compatibilidade dos objetos de outros contratos, cuja execução está sendo comprovada, mediante os atestados apresentados, o entendimento adotado no TCU é de que os atestados devem mostrar que o licitante executou obras ou serviços parecidos, e não iguais, com os que estão sendo licitados, sendo indevida a exigência, como critério de habilitação, de atestado de qualificação técnica comprovando experiência em tipologia específica de obra ou serviço, o que representa limitação à competitividade do certame. Nesse sentido, são os seguintes acórdãos:
Acórdão 1140/2005-TCU-Plenário, Relator Min. Marcos Vinícios Vilaça
'Enunciado
Os atestados devem mostrar que o licitante executou obras parecidas, e não iguais, em quantidade e prazos compatíveis com aquela que está sendo licitada. Quaisquer outras exigências que limitem a competitividade são vedadas.
Relatório:
4.29. Destarte, os requisitos que o legislador reputou importantes para a comprovação da qualificação técnica são a pertinência e a compatibilidade entre os atestados e o objeto da licitação. Ou seja, os atestados devem mostrar que o licitante executou obras parecidas, e não iguais, em quantidade e prazos compatíveis com aquela que está sendo licitada. Quaisquer outras exigências que limitem a competitividade são vedadas pela Lei 8.666/93. Então, a exigência de que os atestados demonstrem que as licitantes executaram obras como contratadas principais é vedada pela lei. O importante é que a empresa tenha executado obras semelhantes, não sendo relevante se como contratada principal ou como subcontratada.'
Acórdão 1567/2018-TCU-Plenário, Relator Min. Augusto Nardes
'Enunciado
Caracteriza restrição à competitividade da licitação a exigência, como critério de habilitação, de atestado de qualificação técnica comprovando experiência em tipologia específica de serviço, salvo se imprescindível à certeza da boa execução do objeto e desde que devidamente fundamentada no processo licitatório.
Acórdão
 (...) 
9.4. dar ciência ao Ministério da Saúde sobre as seguintes impropriedades:
9.4.1. a exigência do subitem 17.1.3 do termo de referência do PE SRP 35/2017, que impõe ao licitante ter prestado serviços utilizando exatamente o mesmo modelo de referência a ser utilizado no objeto, sem justificar o motivo de não serem aceitos outros modelos de referência ou tecnologias que eventualmente guardem similaridade com aquele, possivelmente restringe a competição e afronta o art. 30, inciso II, da Lei 8.666/1993, bem como a jurisprudência desta Corte, a exemplo dos Acórdãos 134/2017, da relatoria do Ministro Benjamin Zymler, 1.742/2016, da relatoria do Ministro Bruno Dantas, e 1.585/2015, da relatoria do Ministro-Substituto André de Carvalho, dentre outros;'
Acórdão 134/2017-TCU-Plenário, Relator Min. Benjamin Zymler
'Enunciado
Caracteriza restrição à competitividade da licitação a exigência, como critério de habilitação, de atestado de qualificação técnica comprovando experiência em tipologia específica de obra, salvo se imprescindível à certeza da boa execução do objeto e desde que devidamente fundamentada no processo licitatório.
Acórdão:
9.1. com fulcro no art. 7º da Resolução TCU 265/2014, dar ciência ao Departamento Nacional de Infraestrutura de Transportes e à Superintendência Regional do Dnit no Estado de Goiás e Distrito Federal acerca das seguintes irregularidades, identificadas nos editais do Pregão Eletrônico 126/2016 e da Concorrência 39/2011, bem como nos contratos decorrentes:
 (...) 
9.1.2. adoção, nos editais do Pregão Eletrônico 126/2016 e da Concorrência 39/2011, de critérios de habilitação restritivos à competividade do certame, especificamente a exigência de atestado de qualificação técnica comprovando a experiência em tipologia específica de obra, no caso, obra de rodovia, delimitando ainda a aceitação dos atestados somente relacionados com contratos de gestão ambiental, o que viola disposição do art. 37, inciso XXI, da Constituição Federal, e do art. 3º, §1º, inciso I, da Lei 8.666/1993;'
Acórdão 1585/2015-TCU-Plenário, Relator Min. André de Carvalho
'9.1. determinar à Secretaria de Recursos Hídricos do Estado de Ceará que:
 (...) 
9.1.2. abstenha-se de delimitar a tipologia de obras para fins de comprovação de capacidade técnica, identificada no edital da Concorrência 20120007, uma vez que pode configurar restrição à competitividade do certame, em afronta ao art. 30, § 3º, da Lei 8.666/1993 e à jurisprudência do TCU, a exemplo dos Acórdãos 1.733/2010 e 1.502/2009, ambos do Plenário;
Relatório:
20. O § 3º do art. 30 da Lei 8.666/1993 é claro ao expor que a documentação para a qualificação técnica se limita à apresentação de atestados de obras ou serviços similares em complexidade tecnológica e operacional equivalente ou superior. No mesmo sentido, a jurisprudência deste Tribunal afirma que a comprovação de capacidade técnica pode ser proveniente de obras diferentes daquelas licitadas, de modo que editais com delimitação de tipologia de obras para fins de atestados se mostram restritivos (Acórdão 1733/2010-TCU-Plenário) .
 (...) 
22. Dessa forma, será proposto dar ciência à Secretaria de Recursos Hídricos do Estado do Ceará de que, conforme o art. 30, § 3º da Lei 8.666/1993 e a jurisprudência do TCU (Acórdãos 2.992/2011, 1.733/2010 e 1.502/2009, todos do Plenário) , a comprovação de capacidade técnica pode ser proveniente de obras diferentes daquelas licitadas, de modo que editais com delimitação de tipologia de obras para fins de atestados se mostram restritivos.'
50. Além do entendimento exposto acima, de que a comprovação da capacidade técnica não precisa ser proveniente de serviços idênticos ao licitado, a jurisprudência do TCU vem se firmando no sentido de que, nas contratações que envolvam serviços terceirizados, os atestados de capacidade técnica devem, em regra, comprovar a habilidade da licitante em gestão de mão de obra, e não a aptidão relativa à atividade a ser contratada, mormente porque tais serviços normalmente apresentam pouca complexidade.
Acórdão 1443/2014-TCU-Plenário, Relator Min. Aroldo Cedraz
' (...) 
9.3. com vistas a aprimorar futuros certames licitatórios, evitando o verificado no Edital do Pregão Eletrônico 22/2013, levar ao conhecimento do Instituto Brasileiro de Turismo as seguintes impropriedades:
9.3.1. ausência de parâmetros objetivos para análise da comprovação de que a licitante já tenha prestado serviços pertinentes e compatíveis em características, quantidades e prazos, com o objeto da licitação, conforme previsto no art. 30, inciso II, da Lei 8.666/1993;
9.3.2. exigência de atestados de capacidade técnica que comprovassem aptidões relativas às atividades a serem contratadas e não à habilidade da licitante na gestão de mão de obra, afrontando os princípios da competitividade e da isonomia entre os licitantes e em desacordo com as diretrizes do Acórdão 1214/2013-TCU-Plenário;
 (...) '
Acórdão 744/2015-TCU-Segunda Câmara, Relatora Min. Ana Arraes
' (...) 
1.7. Orientações: alertar a Secretaria (...) que:
1.7.1. nos certames para contratar serviços terceirizados, em regra, os atestados de capacidade técnica devem comprovar a habilidade da licitante em gestão de mão de obra, e não a aptidão relativa à atividade a ser contratada, como ocorrido no pregão eletrônico;
1.7.2. nos casos excepcionais que fujam a essa regra, devem ser apresentadas as justificativas fundamentadas para a exigência, ainda na fase interna da licitação, nos termos do art. 16, inciso I, da IN 02/08 SLTI;
 (...) '
51. No caso concreto, o Edital do PE SRP 24.019/2020 não estabeleceu que o objeto deveria ser idêntico ao licitado. Ademais, analisando-se os atestados de capacidade técnica apresentados pela empresa Sol Empreendimentos (peça 27) , à luz do entendimento desta Corte de Contas a respeito da matéria, verifica-se que as características dos serviços atestados (preparo, fornecimento e distribuição de alimentação, do tipo desjejum, almoço, jantar e lanche, para trabalhadores em geral) são compatíveis com o objeto da licitação que é fornecimento de alimentação em hospital, principalmente, porque a empresa contará com os serviços de um nutricionista, profissional com conhecimentos específicos na área. Com relação à quantidade, entende-se que os objetos também são compatíveis, uma vez que a empresa forneceu quantitativos superiores ao exigido em edital. Por fim, no tocante ao prazo, os atestados comprovam de forma satisfatória a compatibilidade, visto que eles demonstram a execução de serviços de forma continuada. Desse modo, entende-se que os atestados fornecidos pela empresa Sol Empreendimentos Comerciais de Alimentos e Serviços Ltda. cumprem os requisitos do edital, e as alegações da representante, quanto a esta questão, não condizem com a realidade dos fatos, razão pela qual devem ser consideradas improcedentes.
52. Além da análise das questões que foram objeto de oitiva, procede-se à análise dos preços praticados no PE SRP 24.019/2020.
53. A Tabela 3 apresenta os valores unitários e globais praticados pelas três empresas envolvidas na presente representação no âmbito do PE SRP 24.019/2020: a Quality Foods, vencedora do certame, a Sol Empreendimentos, única classificada no cadastro reserva da ARP 25/2020 e a PJ Refeições Coletivas - EPP, empresa representante, atual fornecedora dos itens à Secretaria Municipal de Saúde de Natal, sob contrato emergencial.
Tabela 3: Comparativo dos valores unitários e globais praticados pelas empresas Quality Foods, Sol Refeições e PJ Refeições, praticados no PE SRP 24.019/2020.
	Tipo de Refeição
	Quantidade anual
	Valor estimado
	Quality Foods
	Sol Refeições
	PJ Refeições

	Desjejum
	250.000
	R$ 8,50
	R$ 6,10
	R$ 4,49
	R$ 2,90

	Lanche Manhã
	150.000
	R$ 5,30
	R$ 3,80
	R$ 3,90
	R$ 2,90

	Almoço
	350.000
	R$ 14,30
	R$ 9,50
	R$ 9,79
	R$ 15,80

	Lanche Tarde
	150.000
	R$ 5,30
	R$ 3,77
	R$ 3,80
	R$ 7,90

	Jantar
	350.000
	R$ 13,796
	R$ 8,98
	R$ 9,79
	R$ 10,90

	Ceia
	250.000
	R$ 5,30
	R$ 3,63
	R$ 3,92
	R$ 8,90

	Líquido
	15.000
	R$ 6,97
	R$ 5,40
	R$ 2,84
	R$ 2,90

	Líquido Prova
	15.000
	R$ 6,97
	R$ 5,40
	R$ 2,89
	R$ 2,90

	TOTAL POR ANO
	R$ 15.082.700,0
	R$ 10.198.000,00
	R$ 10.197.950,00
	R$ 14.002.000,00

54. Inicialmente, observa-se que o valor estimado do PE 24.019/2020 era de R$ 15.082.700,00 (peça 25, p. 63) , e todas as propostas contratadas, tanto no primeiro, quanto no segundo contrato, estavam cerca de 32% abaixo do preço de referência. Outrossim, embora os valores praticados pela empresa ora representante, PJ Refeições Coletivas - EPP, atual fornecedora dos itens licitados no PE SRP 24.019/2020, sejam superiores aos arrematados no certame, o valor global do contrato emergencial ainda está aquém do valor estimado para a contratação.
55. No caso em análise, questiona-se o fato de, tanto a empresa Quality Foods, quanto a empresa Sol Empreendimentos, terem ofertado valores menores que 70% do valor estimado pela Administração, para a contratação decorrente do PE SRP 24.019/2020, e de ambas não terem conseguido cumprir a contento seus contratos, situação que seria, a princípio, um indicativo de que os preços arrematados no pregão não estão de acordo com os preços praticados no mercado, já que duas empresas não conseguiram cumprir os seus respectivos contratos.
56. O § 3º do art. 44 da Lei de Licitações impõe:
'Art. 44. No julgamento das propostas, a Comissão levará em consideração os critérios objetivos definidos no edital ou convite, os quais não devem contrariar as normas e princípios estabelecidos por esta Lei.
 (...) 
§ 3o Não se admitirá proposta que apresente preços global ou unitários simbólicos, irrisórios ou de valor zero, incompatíveis com os preços dos insumos e salários de mercado, acrescidos dos respectivos encargos, ainda que o ato convocatório da licitação não tenha estabelecido limites mínimos, exceto quando se referirem a materiais e instalações de propriedade do próprio licitante, para os quais ele renuncie a parcela ou à totalidade da remuneração.'
57. Também o art. 48, § 1º, alíneas 'a' e 'b', da Lei 8.666/1993 é explícito ao afirmar que, para as licitações de obras e serviços de engenharia, serão considerados inexequíveis as propostas inferiores a 70% do valor orçado pela Administração ou pela média aritmética dos valores das propostas superiores a 50% do valor orçado pela Administração.
58. Já para as licitações que não sejam de obras e serviços de engenharia, a Administração deverá verificar a viabilidade dos preços apresentados, através de documentação que comprove que os custos dos insumos são coerentes com os de mercado e que os coeficientes de produtividade são compatíveis com a execução do objeto do contrato, condições estas necessariamente especificadas no ato convocatório da licitação (art. 48, inciso II da Lei 8.666/1993) .
59. Acerca da inexequibilidade, a questão fundamental não é o valor da proposta, por menor que seja, o problema é a impossibilidade de o licitante executar aquilo que ofertou. Dessa forma, o entendimento, tanto da doutrina quanto da jurisprudência, é de que deve constar, no edital do certame, os parâmetros que embasem uma tomada de decisão quanto à inexequibilidade de uma proposta.
60. Esta Corte de Contas da União orienta a Administração a oferecer oportunidade ao licitante em demonstrar a exequibilidade de sua proposta, antes de considerá-la inexequível e desclassificá-la. Esse entendimento é evidenciado na Súmula-TCU 262, ao afirmar que:
'Súmula 262: o critério definido no art. 48, inciso II, § 1º, alíneas 'a' e 'b', da Lei 8.666/1993 conduz a uma presunção relativa de inexequibilidade de preços, devendo a Administração dar à licitante a oportunidade de demonstrar a exequibilidade da sua proposta.'
61. Na mesma linha, outras deliberações desta Corte indicam que 'a desclassificação de proposta por inexequibilidade deve ser objetivamente demonstrada, a partir de critérios previamente publicados'. Nesse sentido, são os seguintes acórdãos: Acórdão 2528/2012-TCU-Plenário, Relator Min. Subst. André Luís de Carvalho; Acórdão 1092/2013-TCU-Plenário, Relator Min. Raimundo Carreiro; Acórdão 3092/2014-TCU-Plenário, Relator Ministro Bruno Dantas.
Acórdão 2528/2012-TCU-Plenário, Relator Min.-Subst. André Luís de Carvalho
' (...) 
9.2. recomendar à Petrobras que oriente os gestores incumbidos de julgar procedimentos licitatórios no sentido de que a desclassificação de proposta por inexequibilidade deve ser objetivamente demonstrada, a partir de critérios previamente publicados, e que deve ser franqueada a oportunidade de cada licitante defender a respectiva proposta e demonstrar a sua capacidade de bem executar os serviços, nos termos e condições exigidos pelo instrumento convocatório, antes que ele tenha a sua proposta desclassificada;'
Acórdão 1092/2013-TCU-Plenário, Relator Min. Raimundo Carreiro
'9.2. determinar à Petrobras, com fulcro no art. 250, inciso II, do RI do TCU e no item 6.25 do Regulamento Licitatório aprovado pelo Decreto 2.745/1998, que demonstre objetivamente a desclassificação de proposta por inexequibilidade, a partir de critérios previamente publicados, e que franqueie a oportunidade de cada licitante defender a respectiva proposta e demonstrar a sua capacidade de bem executar os serviços, nos termos e condições exigidos pelo instrumento convocatório, antes que ele tenha a sua proposta desclassificada;
E os valores envolvidos na licitação em evidência são expressivos, vale dizer que superam a cifra de R$ 4.000.000,00, enquanto a oferta apresentada pela Growth correspondia a aproximadamente 75% desse montante.'
Acórdão 3092/2014-TCU-Plenário, Relator Ministro Bruno Dantas
'3. A proposta de licitante com margem de lucro mínima ou sem margem de lucro não conduz, necessariamente, à inexequibilidade, pois tal fato depende da estratégia comercial da empresa. A desclassificação por inexequibilidade deve ser objetivamente demonstrada, a partir de critérios previamente publicados, após dar à licitante a oportunidade de demonstrar a exequibilidade de sua proposta.'
62. No caso em análise, o item 8.3 do Edital do PE SRP 24019/2020 (peça 25, p. 10) , ao tratar da aceitabilidade da proposta vencedora, prevê que não serão aceitas propostas com preços manifestamente inexequíveis. Contudo, o referido instrumento não explicita objetivamente quais são os critérios de exequibilidade para as propostas apresentadas, limitando-se a reproduzir o inteiro teor do § 3º do art. 44 da Lei 8.666/1993.
'8.3. Será desclassificada a proposta ou o lance vencedor, que apresentar preço final superior ao preço máximo fixado (Acórdão 1455/2018-TCU-Plenário) , ou que apresentar preço manifestamente inexequível.
8.3.1. Considera-se inexequível a proposta que apresente preços global ou unitários simbólicos, irrisórios ou de valor zero, incompatíveis com os preços dos insumos e salários de mercado, acrescidos dos respectivos encargos, ainda que o ato convocatório da licitação não tenha estabelecido limites mínimos, exceto quando se referirem a materiais e instalações de propriedade do próprio licitante, para os quais ele renuncie a parcela ou à totalidade da remuneração.'
63. Além de não haver no Edital do PE SRP 24.019/2020 nenhum critério objetivo para avaliar a exequibilidade das propostas, também não constam dos autos qualquer informação acerca de eventuais diligências realizadas pela pregoeira, a fim de comprovar a exequibilidade das propostas da licitante vencedora e, posteriormente, da empresa classificada no cadastro reserva, tendo sido observada apenas a preocupação em garantir que a segunda colocada apresentasse proposta igual ou inferior à proposta vencedora, restando evidente que a análise de exequibilidade das propostas não foi realizada no âmbito do referido procedimento licitatório.
64. Ainda sobre a aferição de eventual inexequibilidade de uma proposta, cabe ressaltar que, de forma a subsidiar a definição de critérios objetivos a serem previamente publicados no edital do certame, faz-se mister a realização de uma ampla pesquisa de preços, para formação do valor de referência a ser contratado, utilizando fontes diversificadas, de modo a refletir o real comportamento do mercado na época da contratação e conferir maior segurança no que diz respeito aos valores a serem adjudicados.
65. Nesse sentido, a Instrução Normativa 73/2020, que revogou a Instrução Normativa 3/2017, que dispõe sobre o procedimento administrativo para a realização de pesquisa de preços para a aquisição de bens e contratação de serviços em geral, no âmbito da administração pública federal direta, autárquica e fundacional, em seu art. 5°, prevê a utilização dos seguintes parâmetros para realização da pesquisa de preços:
'Art. 5º A pesquisa de preços para fins de determinação do preço estimado em processo licitatório para a aquisição e contratação de serviços em geral será realizada mediante a utilização dos seguintes parâmetros, empregados de forma combinada ou não:
I - Painel de Preços, disponível no endereço eletrônico gov.br/paineldeprecos, desde que as cotações refiram-se a aquisições ou contratações firmadas no período de até 1 (um) ano anterior à data de divulgação do instrumento convocatório;
II - aquisições e contratações similares de outros entes públicos, firmadas no período de até 1 (um) ano anterior à data de divulgação do instrumento convocatório;
III - dados de pesquisa publicada em mídia especializada, de sítios eletrônicos especializados ou de domínio amplo, desde que atualizados no momento da pesquisa e compreendidos no intervalo de até 6 (seis) meses de antecedência da data de divulgação do instrumento convocatório, contendo a data e hora de acesso; ou
IV - pesquisa direta com fornecedores, mediante solicitação formal de cotação, desde que os orçamentos considerados estejam compreendidos no intervalo de até 6 (seis) meses de antecedência da data de divulgação do instrumento convocatório.
§1º Deverão ser priorizados os parâmetros estabelecidos nos incisos I e II.'
66. Diante do exposto, considerando que o Contrato 28/2021, assinado com a empresa remanescente, Sol Empreendimentos Comerciais de Alimentos e Serviços Ltda., em 30/3/2021, foi cancelado em 16/4/2021 e considerando que a vigência da ARP 25/2020 expirou em 28/5/2021 (peça 20) , não havendo mais a possibilidade de serem feitas contratações decorrentes do PE SRP 24.019/2020, ora em análise, mas, com o intuito de evitar o surgimento de questionamentos em futuros certames, entende-se necessário que seja dada ciência à Secretaria de Administração do Município de Natal/RN de que a ausência de definição de critérios objetivos para avaliação exequibilidade das propostas, no Edital do PE SRP 24.019/2020, representou afronta ao § 3º do art. 44 e ao art. 48, inciso II da Lei 8.666/1993, e à jurisprudência do TCU (Acórdão 2528/2012-TCU-Plenário, Relator Min. Subst. André Luís de Carvalho; Acórdão 1092/2013-TCU-Plenário, Relator Min. Raimundo Carreiro; Acórdão 3092/2014-TCU-Plenário, Relator Ministro Bruno Dantas) e que, por ocasião da deflagração de um novo procedimento licitatório, faça constar, no instrumento convocatório, critérios objetivos para verificação da exequibilidade das propostas, e exija demonstração da viabilidade dos preços, através de documentação que comprove que os custos dos insumos são coerentes com os de mercado, nos termos do disposto no art. 48, inciso II, da Lei 8.666/1993, evitando cotações com valores inexequíveis, o que inviabilizaria a prestação do serviço com qualidade.
67. Por fim, cabe, ainda, dar ciência à Secretaria de Administração do Município de Natal/RN que é necessário, antes da deflagração de novo procedimento licitatório, destinado a Registro de Preço para eventual contratação do serviço de fornecimento de refeições (desjejum/almoço/jantar) e lanches (lanche da manhã/lanche da tarde/ceia) para servidores, pacientes e seus respectivos acompanhantes, das UPA's, hospitais, pronto socorros, SAMU e demais serviços da Rede Municipal de Saúde de Natal, realizar ampla pesquisa de preços, para formação do valor de referência da contratação, utilizando fontes diversificadas de pesquisa, tais como: contratações similares realizadas por outros órgãos ou entidades públicas, mídias e sítios eletrônicos especializados e portais oficiais de referenciamento de custos, caso existam, nos termos do que dispõe o art. 5º da Instrução Normativa 73/2020, que revogou a Instrução Normativa 3/2017, a fim de garantir que o valor estimado seja condizente com o valor praticado no mercado e de subsidiar a definição dos critérios objetivos para verificação da exequibilidade das propostas.
68. Diante do exposto, os elementos constantes dos autos permitem, desde já, a avaliação quanto ao mérito da presente representação como parcialmente procedente.
69. Considerando que o Contrato 28/2021, assinado com a empresa remanescente, Sol Empreendimentos Comerciais de Alimentos e Serviços Ltda. Em 30/3/2021, foi cancelado em 16/4/2021 e considerando que a vigência da ARP 25/2020 expirou em até 28/5/2021 (peça 20) , não havendo mais a possibilidade de serem feitas contratações decorrentes do PE SRP 24.019/2020, ora em análise, serão propostas ciências, a fim de evitar falhas semelhantes em novas contratações.
70. Quanto à cautelar suspensiva do Pregão Eletrônico SRP 24.019/2020, deferida pelo exmo. Ministro-Relator, Bruno Dantas, em despacho de 19/4/2021 (peça 31) , e referendada pelo Acórdão 907/2021-TCU-Plenário (peça 33) , diante da anulação do Contrato 28/2021 e do término da vigência da ARP 25/2020, propõe-se que a medida seja revogada, por perda do seu objeto, uma vez que não existem mais fornecedores para os bens licitados no âmbito do PE SRP 24.019/2020.
71. Por fim, quanto à construção participativa de deliberações, deste Tribunal, nos termos do art. 14 da Resolução-TCU 315/2020, bem como o previsto nas Normas de Auditoria (NAT) aprovadas pela Portaria-TCU 280/2010, referente aos comentários dos gestores, impende ressaltar que a Unidade Jurisdicionada não apresentou as possíveis ações corretivas que poderão ser tomadas pelo órgão para prevenir ou corrigir os indícios de irregularidades detectados ou remover seus efeitos.

	F. Impacto dos Encaminhamentos Propostos

	Haverá impacto relevante na Unidade Jurisdicionada e/ou na sociedade, decorrente dos encaminhamentos propostos?
	Não

	G. Pedido de Ingresso aos Autos, de Informações/Vistas/Cópias, e de Sustentação oral

	Há pedido do representante de ingresso aos autos?
	Não

	Há pedido de informações/vistas/cópia do processo?
	Não

	Há pedido de sustentação oral?
	Não

	H. Processos Conexos e Apensos

	Há processos conexos noticiando possíveis irregularidades na contratação ora em análise?
	Não

	Há processos apensos?
	Não

	I. Proposta de Encaminhamento

	72. Em virtude do exposto, propõe-se:
72.1. conhecer da representação, satisfeitos os requisitos de admissibilidade constantes nos arts. 235 e 237, VII, do Regimento Interno deste Tribunal, e no art. 103, § 1º, da Resolução - TCU 259/2014;
72.2. No mérito, considerar a presente representação parcialmente procedente;
72.3. revogar a medida cautelar suspensiva do Pregão Eletrônico SRP 24.019/2020, deferida pelo exmo. Ministro-Relator, Bruno Dantas, em despacho de 19/4/2021 (peça 31) , e referendada pelo Acórdão 907/2021-TCU-Plenário (peça 33) , por perda do seu objeto;
72.4. dar ciência à Secretaria de Administração do Município de Natal/RN (Semad) , com fundamento no art. 9º, inciso I, da Resolução - TCU 315/2020, sobre as seguintes impropriedades/falhas, identificadas no PE SRP 24.019/2020, para que sejam adotadas medidas internas com vistas à prevenção de outras ocorrências semelhantes:
a) o intervalo mínimo entre lances de R$ 1,00 para cada item, estabelecido na sessão pública do certame, representou descumprimento do item 7.7 do edital, que previa que o intervalo de lances seria de R$ 0,01, e, portanto, violou o princípio da vinculação ao instrumento convocatório, previsto no art. 3º e no art. 41 da Lei 8.666/1993, além de ter levado a cotações com risco de prejuízo à seleção da proposta mais vantajosa para a Administração;
b) a contratação direta de remanescente de obra, serviço ou fornecimento, decorrente de rescisão contratual, requer a manutenção das condições oferecidas pelo licitante vencedor, inclusive quanto aos preços unitários, devidamente corrigidos, e não apenas a adoção do mesmo preço global, sob pena de afrontar aos ditames do art. 12, inciso II, do Decreto Municipal 11.005/2016, e a jurisprudência desta Corte de Contas (Acórdão 2830/2016-TCU-Plenário, Relatora Min. Ana Arraes) .
c) a exigência contida no subitem 9.23.1 do Edital do PE SRP 24.019/2020, acerca do alvará de funcionamento como condição de habilitação de licitante representa afronta ao disposto no inciso I do § 1º do art. 3º e ao art. 30, inciso IV, da Lei 8.666/1993, e à jurisprudência do TCU (Acórdão 7982/2017-TCU-Segunda Câmara, Relatora Min. Ana Arraes; Acórdão 4182/2017-TCU-Segunda Câmara, Relator Min. Aroldo Cedraz) ;
d) a ausência de definição de critérios objetivos para avaliação exequibilidade das propostas, no edital do certame, representou afronta ao § 3º do art. 44 e ao art. 48, inciso II da Lei 8.666/1993, e à jurisprudência do TCU (Acórdão 2528/2012-TCU-Plenário, Relator Min. Subst. André Luís de Carvalho; Acórdão 1092/2013-TCU-Plenário, Relator Min. Raimundo Carreiro; Acórdão 3092/2014-TCU-Plenário, Relator Ministro Bruno Dantas) .
72.5. dar ciência à Secretaria de Administração do Município de Natal/RN (Semad) , com fundamento no art. 9º, inciso II, da Resolução - TCU 315/2020, sobre as seguintes impropriedades/falhas, identificadas no PE SRP 24.019/2020, de forma a evitar a sua materialização, tendo em vista o estágio inicial dos atos referentes ao certame:
a) por ocasião da deflagração de um novo procedimento licitatório, destinado a Registro de Preço para eventual contratação do serviço de fornecimento de refeições (desjejum/almoço/jantar) e lanches (lanche da manhã/lanche da tarde/ceia) para servidores, pacientes e seus respectivos acompanhantes, das UPA's, hospitais, pronto socorros, SAMU e demais serviços da Rede Municipal de Saúde de Natal, faça constar, no instrumento convocatório, critérios objetivos para verificação da exequibilidade das propostas, e exija demonstração da viabilidade dos preços, através de documentação que comprove que os custos dos insumos são coerentes com os de mercado, nos termos do disposto no art. 48, inciso II, da Lei 8.666/1993, evitando cotações com valores inexequíveis, o que inviabilizaria a prestação do serviço com qualidade;
b) antes da deflagração do novo procedimento licitatório, realize ampla pesquisa de preços, para formação do valor de referência da contratação, utilizando fontes diversificadas de pesquisa, tais como: contratações similares realizadas por outros órgãos ou entidades públicas, mídias e sítios eletrônicos especializados e portais oficiais de referenciamento de custos, caso existam, nos termos do que dispõe o art. 5º da Instrução Normativa 73/2020, que revogou a Instrução Normativa 3/2017, a fim de garantir que o valor estimado seja condizente com o valor praticado no mercado e de subsidiar a definição dos critérios objetivos para verificação da exequibilidade das propostas.
72.6. informar à Secretaria de Administração do Município de Natal/RN (Semad) e ao representante do acórdão que vier a ser proferido, destacando que o relatório e o voto que fundamentam a deliberação ora encaminhada podem ser acessados por meio do endereço eletrônico www.tcu.gov.br/acordaos;
72.7. arquivar os presentes autos, nos termos art. 169, VI, do Regimento Interno deste Tribunal."

É o relatório.

8.1. Antonino Pio Cavalcanti de Albuquerque Sobrinho (5285/OAB-RN), representando Sol Empreendimentos Comerciais de Alimentos e Serviços Ltda.  
8.2. Paulo Sergio da Trindade e outros, representando P J Refeições Coletivas Ltda.

Não atuou.

REPRESENTAÇÃO. POSSÍVEIS IRREGULARIDADES EM PREGÃO ELETRÔNICO. FORNECIMENTO DE REFEIÇÕES E LANCHES NA REDE MUNICIPAL DE SAÚDE DE NATAL-RN. ADOÇÃO DE MEDIDA CAUTELAR. OITIVAS. CONHECIMENTO. PROCEDÊNCIA PARCIAL. PERDA DE OBJETO DA CAUTELAR. CIÊNCIA A RESPEITO DAS IRREGULARIDADES.

REPRESENTAÇÃO (REPR)

Secretaria de Controle Externo de Aquisições Logísticas (Selog).

Trata-se de representação, com pedido de adoção de medida cautelar, formulada pela empresa PJ Refeições Coletivas Ltda., acerca de possíveis irregularidades no Pregão Eletrônico para Registro de Preços 24.019/2020, conduzido pela Secretaria Municipal de Administração de Natal/RN, cujo objeto é o fornecimento de refeições e lanches para servidores, pacientes e seus respectivos acompanhantes, nas unidades de pronto atendimento, hospitais e demais serviços da rede municipal de saúde de Natal/RN.
A contratação foi custeada com recursos transferidos pelo Fundo Nacional de Saúde (Fonte 121400 - Transferências Fundo a Fundo de Recursos do SUS Provenientes do Governo Federal) .
O objeto foi dividido em oito itens e o critério de julgamento adotado foi o de menor preço global. O certame foi adjudicado à empresa Quality Foods Cozinha Industrial Eireli., pelo valor de R$ 10.198.000,00, e a ata de registro de preços foi assinada em 28/5/2020 (peça 12) . Porém o contrato firmado com essa empresa foi rescindido em 14/1/2021, em razão de descumprimentos da contratada.
Na sequência, a administração municipal convocou a empresa Sol Empreendimentos Comerciais de Alimentos e Serviços Ltda., que estava no cadastro de reserva, com quem firmou nova ata de registro de preços, com vigência até 28/5/2021, e com a qual assinou o Contrato 28/2021, em 30/3/2021. Todavia, referido contrato foi rescindido em 16/4/2021. 
Em resumo, a representante alegou que o município teria reaberto o pregão para a contratação da empresa em cadastro de reserva, sem amparo legal, quando deveria simplesmente ter convocado a empresa cadastrada para fornecimento nas mesmas condições fixadas na ata de registro de preços. A reabertura da licitação teria propiciado a alteração dos valores de itens, o que estaria impondo à Administração o risco de superfaturamento, já que o critério de julgamento foi o de menor preço global.
Além disso, na licitação reaberta teriam ocorrido irregularidades na habilitação e na qualificação da empresa Sol Empreendimentos, quais sejam, a não apresentação de alvará de funcionamento válido juntamente com a proposta e a não comprovação da qualificação técnica nos moldes exigidos pelo item 9.12.1 do edital.
Ainda, segundo a representante, na primeira sessão pública da licitação fora praticado intervalo mínimo entre os lances de R$ 1,00, ao contrário da respectiva regra editalícia, que teria fixado a diferença mínima entre os lances em R$ 0,01.
Em exame preliminar, deferi parcialmente o pedido de concessão de medida cautelar formulado pela representante, e determinei à Secretaria Municipal de Administração de Natal/RN que suspendesse novas contratações decorrentes de adesões à Ata de Registro de Preços 25/2020 (peça 31) , medida referendada pelo Acórdão 907/2021-TCU-Plenário. Além disso, ordenei a realização das oitivas da aludida secretaria municipal e da empresa Sol Empreendimentos Comerciais de Alimentos e Serviços Ltda., em relação às falhas apontadas pela representante.
As respostas às oitivas foram analisadas pela unidade instrutora, e a síntese de suas conclusões a respeito de cada uma das acusações consta a seguir.
Com relação à exigência de intervalo mínimo entre lances no valor de R$ 1,00, em desacordo com o item 7.7 do edital (item 22.3.1, peça 31) , a Selog discordou da argumentação apresentada no sentido de que o critério de julgamento pelo menor preço global tornaria irrelevante a limitação do intervalo de lances dos itens. Para a unidade instrutora, a disputa ocorreu a partir dos preços unitários dos itens, de modo que a limitação na diferença entre eles pode ter comprometido a obtenção de preços mais vantajosos no certame. Ademais, verificou que a diferença mínima de R$ 1,00 entre os lances era bastante significativa frente ao valor unitário dos itens.
Com relação à revogação da homologação do certame para o chamamento do cadastro de reserva (item 22.3.2, peça 31) , as respostas à oitiva não foram capazes de modificar o entendimento da unidade instrutora. Segundo a Selog, uma vez concluída a licitação, e assinada a ata de registro de preços, não haveria que se falar em revogação da homologação.
Entretanto, em vista das lacunas normativas apontadas sobre a matéria, considerando que a conduta da pregoeira foi no sentido de dar mais transparência ao processo, e que não houve prejuízo concreto a partir de tal procedimento, a unidade reputou a acusação improcedente.
Acerca do oferecimento de preços unitários distintos dos previstos no cadastro de reserva (item 22.3.3, peça 31) , a Selog discordou do raciocínio apresentado pelos defendentes no sentido de que o que importava era apenas o preço final global, e não os valores unitários. Amparada na legislação correlata, em precedentes deste Tribunal, e em excertos de doutrina especializada, a unidade instrutora pontuou que não apenas o valor global, mas também os preços unitários da empresa convocada em cadastro de reserva deviam ser idênticos aos respectivos valores registrados na ata de registro de preços.
Quanto à habilitação indevida da empresa Sol Empreendimentos, por não ter apresentado o alvará de funcionamento válido (item 22.3.4, peça 31) , a Selog reconheceu como apropriado o alvará fornecido, já que no momento de sua apresentação, seguindo as exigências do item 9.23.1 do edital, ele estava vigente. 
Além disso, acolheu argumento fornecido pela empresa Sol Empreendimentos que questionou a legitimidade da referida regra editalícia. Concluiu que a exigência apenas poderia ter sido feita caso decorresse de imposição legal específica. Em outras palavras, apenas se o alvará de funcionamento fosse obrigatório por força de norma legal sobre a matéria é que o órgão poderia tê-lo exigido. Fundamentou esse raciocínio nos Acórdão 7982/2017-TCU-Segunda Câmara e 4.182/2017-TCU-Segunda Câmara.
Acerca da habilitação indevida da empresa Sol Empreendimentos, pela não comprovação da aptidão técnica prevista no item 9.12.1 do edital licitatório c/c item 3 e anexo I do respectivo termo de referência (item 22.3.5, peça 31) , a unidade instrutora analisou detalhadamente os atestados fornecidos pela mencionada licitante e considerou a questão sanada. Assim, concluiu pela improcedência da representação neste ponto.
Como questão adicional, a Selog avaliou os preços praticados na contratação, destacando diferença a menor de aproximadamente 30% entre o valor estimado para a contratação (cerca de R$ 15 milhões) e o das propostas das empresas participantes (aproximadamente R$ 10 milhões) . Considerou o fato de as empresas Quality Foods e Sol Empreendimentos, que apresentaram valores da ordem de 70% do estimado, não terem conseguido cumprir a contento os respectivos contratos, um indicativo de que os preços arrematados no pregão não eram aderentes ao mercado.
Nesse contexto pontuou a inexistência de critério objetivo em edital para a aferição da exequibilidade dos preçose a omissão da pregoeira em adotar as medidas adequadas à verificação da exequibilidade das propostas apresentadas. Além disso, levantou possível falha nas estimativas de preços, que poderiam ter contribuído para o insucesso da contratação.
***
Diante dos fatos analisados, a Selog propôs dar ciência à Secretaria de Administração do Município de Natal/RN acerca das falhas alusivas ao intervalo de lances mínimo; à divergência nos preços unitários em relação aos contidos na ata de registro de preços, na contratação do remanescente; à exigência indevida de alvará de funcionamento como condição de habilitação; à ausência de critérios objetivos para a aferição de exequibilidade das propostas das licitantes e falta da exigência de comprovação da viabilidade dos preços por parte das empresas; e à insuficiência das pesquisas de preços prévias à contratação. 
Além disso, considerando que o Contrato 28/2021, firmado com a empresa Sol Empreendimentos Comerciais de Alimentos e Serviços Ltda. foi rescindido, e considerando que a vigência da ARP 25/2020 expirou em 28/5/2021 (peça 20) , não havendo mais a possibilidade de serem feitas contratações decorrentes da licitação analisada, a unidade instrutora propôs a revogação da medida cautelar. 
Feita esta contextualização, passo a decidir.
Concordo com a análise da Selog, exceto naquilo sobre o que especificamente dissentir neste voto, razão pela qual incorporo os seus fundamentos como razões de decidir.
***
Com relação ao intervalo mínimo de lances, a unidade instrutora demonstra detalhadamente que a diferença mínima entre dois lances subsequentes de uma mesma empresa foi de R$ 1,00 (a tabela 1 do relatório que precede este voto) . 
O item de maior valor inicial foi estimado em R$ 15,00, de modo que a exigência equivale a intervalo mínimo de 6,5% sobre o valor do item, percentual claramente excessivo. Situação piorada nos itens 2, 4, 6, 7, e 8, estimados em aproximadamente R$ 5,00, em que o desconto mínimo representa 20% do seu valor.
É plenamente legítima a motivação do órgão contratante ao estabelecer um intervalo mínimo entre os lances, conferindo maior celeridade ao certame. No caso concreto, entretanto: a) houve descumprimento da cláusula editalícia; e, o mais grave, b) o valor do intervalo adotado é manifestamente excessivo frente aos preços unitários dos itens, e potencialmente prejudicial à obtenção de propostas mais vantajosas.
Não obstante, julgo importante registrar falha no edital que pode ter contribuído para a irregularidade em questão. Ao prever o referido intervalo no item 7.7 (peça 25, p. 6) , o edital indica o valor de "0,01", mas transcreve, por extenso, " (Hum) ". Ou seja, numericamente o valor atribuído foi de um centavo, mas por escrito dá a impressão de ser um real. 
De todo modo, não consta que o pregoeiro ou equipe de apoio tenham diligenciado os setores requisitantes ou os responsáveis pela elaboração do edital para dirimir a dúvida, tendo optado por adotar o valor mais rigoroso e prejudicial à competitividade da licitação.
Nesse sentido, deve-se dar ciência ao órgão municipal a respeito da aludida irregularidade, na linha do encaminhamento sugerido pela Selog. 
***
A respeito da revogação da homologação do pregão para chamamento da empresa Sol Empreendimentos, identifico que a homologação da licitação consiste na ratificação do procedimento licitatório pela autoridade competente, a fim de conferir-lhe validade jurídica. Trata-se, assim, de um atesto da regularidade do que foi até ali produzido, para que se possa encerrar uma das etapas da contratação pública, a licitação. 
Como regra geral, fatos posteriores à licitação impeditivos à execução contratual com a empresa vencedora do certame, ensejadores de situações como o uso do cadastro de reserva, ou a convocação de remanescente (art. 90, §2º, Lei 14.133/2021) , não devem interferir no ato que a homologou. 
Por outro lado, é necessário lembrar que a habilitação da empresa em cadastro de reserva é realizada apenas no momento do seu chamamento (art. 12, §3º, Decreto Municipal de Natal/RN 11.005/2016) . Portanto, a licitação é reaberta para que sejam examinados os documentos comprovantes de qualificação técnica, econômico-financeira, habilitação jurídica e regularidade fiscal.
Deste modo, é factível a dúvida quanto à necessidade de revogar a homologação, já que a licitação deve ser retomada. E nesse caso deve-se adicionar o argumento da Secretaria de Administração de Natal/RN, de que a revogação era necessária para proceder ao chamamento no Comprasnet.
Deste modo, considerando que o procedimento em si não causou prejuízo para a Administração; e considerando que a legislação não é específica quanto à necessidade ou não de revogar a homologação para proceder ao chamamento de empresas em cadastro de reserva; acompanho o entendimento da unidade instrutora, e reputo a acusação improcedente neste ponto. 
***
Acerca da divergência entre os valores unitários da proposta da empresa Sol Empreendimentos (cadastro de reserva) em relação aos registrados em ata, não se sustentam os argumentos da empresa e da secretaria municipal de que importaria apenas o valor global. 
No âmbito deste Tribunal, ao tratar de dispensa de licitação para a contratação de remanescente, art. 24, XI, da Lei 8.666/1993, o Acórdão 2830/2016-TCU-Plenário bem precisou que não apenas o valor global, mas os preços unitários devem ser preservados, cabendo ao remanescente apenas aderir a proposta vencedora, em seus termos integrais.
" (...) não estão obrigados nem o gestor público a aproveitar o certame, nem os demais licitantes a aceitar os termos da proposta vencedora. No entanto, para legitimar a contratação direta, devem ser adotadas as exatas condições vencedoras do processo concorrencial.
 (...) as alegações de que o regime de contratação era o de empreitada por preço global e de que isso afastaria a obrigação de manutenção dos preços unitários não podem ser acolhidas."
Na linha defendida, a decisão adiciona excertos da doutrina, valendo transcrever o seguinte trecho:
" (...) os licitantes remanescentes, se aceitarem, estarão vinculados à proposta do licitante classificado em primeiro lugar no certame; não só ao preço, como também a todas as condições ofertadas, integralmente. A proposta que o licitante remanescente formulou à Administração será desprezada, não intervindo de qualquer modo no ajuste: ou ele aceita as condições ofertadas pela Administração, que estará balizada, repita-se, integralmente, pelas condições constantes da proposta do licitante vencedor, ou não. Inexiste qualquer possibilidade de negociação, acertamento, conciliação ou alteração equivalente." (JACOBY FERNANDES, Jorge Ulisses. Licitações e Contratos - Lei 8.666/1993. 6ª edição. p. 397) .
Preservadas as diferenças entre a situação analisada na decisão precedente (dispensa de licitação) e o caso concreto (cadastro de reserva em registro de preços) , o entendimento quanto às condições a serem observadas para o aproveitamento da licitação deve ser o mesmo. 
A propósito, o Decreto Municipal de Natal/RN 11.005/2016 prevê o registro em cadastro de reserva daqueles licitantes que "aceitarem cotar os bens ou serviços com preços iguais aos do licitante vencedor" (art. 12, II) . A melhor interpretação que se pode dar ao dispositivo é de que tanto os preços unitários quanto o global ou do grupo, se for o caso, devem ser observados. 
Vale lembrar que mesmo nos casos de adjudicação pelo menor preço global ou de grupo de itens, durante a etapa licitatória os preços unitários também devem avaliados e submetidos a limites máximos e mínimos (exequibilidade) . 
Portanto, não se justificaria o rigor na verificação dos preços unitários durante a licitação, e o seu relaxamento no chamamento do cadastro de reserva.
Além disso, no caso específico de uma ata de registro de preços, em que a quantidade de cada item individualmente executada é incerta, e pode haver grande diferença em relação ao registrado em ata, é especialmente importante a vinculação dos preços unitários e não apenas do global ou do grupo de itens. 
Existe um risco elevado de que a proposta vencedora da licitação, pelo menor preço global, acabe não se mantendo como a mais vantajosa na execução contratual, em que apenas alguns dos itens serão requisitados. Itens mais vantajosos podem não ser solicitados, enquanto os menos vantajosos sim, resultando em desequilíbrio em desfavor da Administração na vantagem inicialmente concedida pela licitante vencedora. 
Exatamente por essa razão a jurisprudência deste Tribunal é pacífica no sentido de que no sistema de registro de preços a modelagem pelo menor preço global deve ser evitada, utilizada em apenas em último caso e desde que devidamente justificada (ex vi Acórdão 1650/2020-TCU-Plenário e 1872/2018-TCU-Plenário) . Em complemento, este Tribunal também tem compreendido que nos casos de adjudicação pelo menor preço global em atas de registro de preços, não devem ser adquiridos isoladamente itens para os quais a empresa não tenha apresentado o menor lance na licitação (Acórdão 3081/2016-TCU-Plenário) .
O objetivo é evitar que o menor preço do grupo de itens, utilizado como critério de seleção da proposta vencedora, oculte valores individuais de itens desvantajosos, e que possam comprometer a melhor escolha da Administração.
Pelo mesmo motivo, a Lei 14.133/2021 (Nova Lei de Licitações e Contratos) , dispõe que nas licitações para registro de preços, "o critério de julgamento de menor preço por grupo de itens somente poderá ser adotado quando for demonstrada a inviabilidade de se promover a adjudicação por item e for evidenciada a sua vantagem técnica e econômica, e o critério de aceitabilidade de preços unitários máximos deverá ser indicado no edital" (art. 82, §1º) .
Observo que a mesma preocupação que orienta as disposições acima deve permear o aproveitamento da ata de registro de preços para uso do cadastro de reserva. Deste modo, reitero que não apenas o preço global, mas também os unitários registrados em ata devem ser observados na contratação do remanescente, sendo adequada a proposta da unidade instrutora de dar ciência ao órgão acerca da falha verificada.
***
Com relação ao alvará de funcionamento, deixo de acompanhar a proposta da Selog no sentido de considerar a exigência indevida e de dar ciência à secretaria municipal sobre a impropriedade. Em primeiro lugar, as oitivas realizadas pelo Tribunal não trataram da questão. Ao contrário, as instituições foram instadas a se manifestar sobre o não cumprimento da exigência e não sobre a validade da exigência de alvará de funcionamento.
A Selog defende que a exigência de alvará de funcionamento como condição de habilitação poderia ser realizada apenas na hipótese em que tal condição estivesse prevista em lei específica, o que, aliás, é consentâneo ao entendimento manifestado por este Tribunal nos Acórdão 7982/2017-TCU-Segunda Câmara e 4.182/2017 - Segunda Câmara, Relator Ministro Aroldo Cedraz, e com a qual me alinho. 
É sabido que a Administração não pode inovar em relação às exigências de habilitação autorizadas pela Lei 8.666/1993, exceto nos casos em que a condição decorrer de outras normas legais. Ocorre que o fato de o município não ter indicado, em edital, o fundamento legal específico da exigência, não significa que ele não exista. Desta forma, considerando que a unidade não se desincumbiu de tal verificação, e, principalmente, considerando que a questão não foi objeto de oitiva, considero impreciso dar ciência da falha à instituição.
Por outro lado, discordo do argumento da secretaria municipal e também da Selog de que a verificação da condição de habilitação foi realizada em relação à data da sessão, que naquele momento o alvará estava válido e que isso seria suficiente. Não há dúvidas de que todas as empresas devem apresentar os documentos de habilitação no momento inicial da licitação. De todo modo, a aferição da habilitação da empresa em cadastro de reserva é realizada apenas no momento do seu chamamento (art. 12, §3º, Decreto Municipal de Natal/RN 11.005/2016) .
Ressalte-se, ainda, que o item 16.6 do edital informa que na assinatura do contrato ou da ata de registro de preços será exigida a comprovação das condições de habilitação consignadas no edital, que deverão ser mantidas pelo licitante durante a vigência do contrato ou da ata de registro de preço (peça 25, p. 22) .
Desta forma, se no momento de tal chamamento o alvará inicial já estava vencido, era dever do pregoeiro ou gestor responsável por esse procedimento, buscar a sua validação junto à empresa. O que vale e o que justifica a própria exigência do alvará é garantir o regular funcionamento da contratada durante a prestação de serviços à Administração. Não se cuida de mera formalidade da etapa licitatória.
Diante disso, cabe dar ciência à secretaria municipal quanto à ausência de verificação das condições de habilitação da empresa registrada em cadastro de reserva no momento de sua convocação, em afronta ao art. 12, §3º, Decreto Municipal de Natal/RN 11.005/2016 e ao princípio da vinculação ao instrumento convocatório.
***
Considero válidas as preocupações da Selog com relação aos preços praticados na contratação, à ausência de critérios objetivos de exequibilidade e às possíveis fragilidades nas pesquisas de preços prévias à licitação.
Aliás, a qualidade da pesquisa de preços é determinante para a construção de um critério de exequibilidade adequado. 
Ocorre que a Selog parte de uma premissa não comprovada nos autos - a de que a pesquisa de preços não foi adequada. Identifica a legislação correlata, e qual seria o procedimento correto para a pesquisa de preços, mas não comprova que o município falhou na aludida etapa da contratação. 
Aliás, mesmo que a irregularidade pudesse ser depreendida das diferenças entre o valor estimado e o contratado, ou dos recorrentes insucessos na contratação, do que discordo porque podem ter havido outros fatores intervenientes, a questão não foi objeto de oitiva.
Da mesma forma, a ausência de critérios objetivos de exequibilidade não foi aberta ao contraditório. Na oportunidade, as instituições poderiam ter esclarecido os procedimentos realizados para a formação do preço estimado, as dificuldades enfrentadas, entre outros. 
Assim, reputo temerário dar ciência a respeito de uma irregularidade que não foi contraditada ou esclarecida, razão por que divirjo da Selog, e deixo de adotar qualquer medida sobre a questão.
***
Por fim, considerando que o contrato firmado com a empresa Sol Empreendimentos foi rescindido e que a vigência da ata de registro de preços decorrente da licitação analisada nestes autos expirou, a cautelar aplicada perdeu o seu objeto, devendo, portanto, ser revogada.
Ante o exposto, voto por que o Tribunal adote o Acórdão que ora submeto à deliberação deste Colegiado.
TCU, Sala das Sessões, em 11 de agosto de 2021.
Ministro BRUNO DANTAS 
Relator